ACORDAO-COMPLETO-2513624

ACÓRDÃO 3139/2022 ATA 20/2022 - SEGUNDA CÂMARA

VISTOS, relatados e discutidos estes autos em que se examina Representação a respeito de possíveis irregularidades ocorridas na gestão de recursos federais do SUS repassados ao município de Santa Inês/MA;
ACORDAM os ministros do Tribunal de Contas da União, reunidos em Sessão da Segunda Câmara, com fundamento nos art. 43, inciso II, da Lei 8.443/1992; c/c os arts. 169, inciso III, 250, § 2º, do Regimento Interno do TCU, ante as razões expostas pelo Relator, em:
9.1. conhecer da presente representação, em ratificação ao Acórdão 1714/2013-TCU-Plenário, satisfeitos os requisitos de admissibilidade previstos nos arts. 235 e 237, inciso IV, do Regimento Interno deste Tribunal, c/c o art. 103, § 1º, da Resolução - TCU 259/2014, para, no mérito, considerá-la parcialmente procedente;
9.2. rejeitar as razões de justificativa apresentadas por Raimundo Roberth Bringel Martins quanto às irregularidades referentes aos pagamentos realizados em favor de M. M. Bringel e Filhos Ltda., sem cobertura contratual, à conta do arrendamento do Hospital Tomaz Martins, constatadas no Contrato 572/2002, deixando, entretanto, em caráter excepcional, de aplicar-lhe a multa prevista no art. 58, inciso II, da Lei 8.443/1992;
9.3. acolher as razões de justificativa apresentadas por Patrícia Silva Cruz Pavão, Maria Odacy Coelho, Ana Zilda da Costa Santos, Fabio Henrique Lobato Carvalho, Valdevino Cabral Filho, Leir de Jesus Teixeira Barros, Teresa de Jesus Pinheiro e Vilma Santos Silva;
9.4. dar ciência deste Acórdão ao representante, aos interessados, ao Departamento Nacional de Auditoria do SUS (Denasus) e à Procuradoria da República no Estado do Maranhão, destacando que o Relatório e o Voto que o fundamentam podem ser acessados por meio do endereço eletrônico www.tcu.gov.br/acordaos;
9.5. arquivar os presentes autos.

REPRESENTAÇÃO. representação apresentada pelo Deputado Federal Ribamar Alves, dando conhecimento de possíveis irregularidades ocorridas na área da saúde, no município de Santa Inês/MA, na gestão do prefeito Raimundo Roberth Bringel Martins (períodos 2005/2008 e 2009/2012.

Segunda Câmara

Prefeitura Municipal de Santa Inês - MA.

3. Interessados/Responsáveis:
3.1. Interessados: Ribamar Alves (XXX.236.123-XX); Teresa Cristina dos Santos Soares (XXX.765.693-XX).
3.2. Responsáveis: Ana Zilda da Costa Santos (XXX.541.513-XX); Leir de Jesus Teixeira Barros (XXX.430.073-XX); Maria Odacy Coelho (XXX.262.563-XX); Meireles Gomes Ltda (07.516.073/0001-80); Patrícia da Silva Cruz Pavão (XXX.920.493-XX); Prefeitura Municipal de Santa Inês - MA (06.198.949/0001-24); Raimundo Roberth Bringel Martins (XXX.845.103-XX); Teresa de Jesus Pinheiro (XXX.896.103-XX); Valdevino Cabral Filho (XXX.213.343-XX); Vicente Andrade Neto (XXX.095.173-XX); Vilma Santos Silva (XXX.508.153-XX).

13.1. Ministros presentes: Aroldo Cedraz (na Presidência) e Antonio Anastasia (Relator).
13.2. Ministro-Substituto convocado: Marcos Bemquerer Costa.
13.3. Ministro-Substituto presente: André Luís de Carvalho.

ANTONIO ANASTASIA

Adoto como Relatório a instrução de mérito lançada à peça 274, cujo encaminhamento foi acompanhado pelo corpo dirigente da Secretaria de Controle Externo da Saúde (peças 275 e 276) :
"INTRODUÇÃO
1.	Cuidam os autos de representação apresentada pelo Deputado Federal Ribamar Alves, dando conhecimento de possíveis irregularidades ocorridas na área da saúde, no município de Santa Inês/MA, na gestão do prefeito Raimundo Roberth Bringel Martins (períodos 2005/2008 e 2009/2012) (peça 94, p. 1) .
2.		O documento foi apresentado junto ao TCU em novembro de 2009 sendo autuado como Representação encaminhada à Secex/MA para apuração. Conforme a peça inicial, o representante solicitou que fosse procedida investigação no município de Santa Inês/MA afirmando existirem fortes indícios de que recursos da saúde estariam sendo desviados para atividades privadas e pessoais (peça 1, p. 1-4) . 
3.	A solicitação aponta as irregularidades sintetizadas a seguir (peça 15 p. 17) :
a) ingerência política do prefeito no Conselho Municipal de Saúde, cujas reuniões servem, apenas, para "referendar o que já vem pronto pela administração municipal"; 
b) o hospital Tomaz Martins, de propriedade do atual prefeito, encontra-se alugado para o Município; a UTI deste hospital funcionaria de forma precária, posto que somente tem contratado um único médico intensivista; 
c) os postos de saúde do Município estão abandonados e em situação precária de funcionamento: 
d) o programa saúde da família (PSF) só funciona "no papel", prestando-se, unicamente, para "fazer caixa" em benefício do prefeito; 
e) como há carência generalizada de médicos, os atendimentos são feitos por enfermeiras, que chegariam até a prescrever medicamentos aos pacientes; 
f) os serviços especializados não são prestados a contento, até mesmo porque não há profissionais habilitados para esse mister.
HISTÓRICO 
4. 	Essa Representação refere-se à possíveis irregularidades que teriam ocorrido no município de Santa Inês/MA, envolvendo recursos do SUS, durante a gestão do ex-prefeito Raimundo Roberth Bringel Martins (2005-2008 e 2009-2012) . 
5.	Conforme relatado no parágrafo 2 desta instrução, a apuração foi iniciada pela Secretaria de Controle Externo do TCU no Estado do Maranhão (Secex/MA) que, após pesquisas em diferentes repositórios e bancos de dados oficiais e diligências efetivadas, realizou inspeção, autorizada pelo relator, Ministro José Mucio Monteiro (peça 6, p.5) . 
6.	A inspeção foi realizada no período de 30/5 a 13/6/2011, conforme a Portaria de Fiscalização 1139, de 25/5/2011 (peça 6, p. 9-11) . Os resultados estão consubstanciados na instrução constante das peças 15, p. 17-25, e 16, p. 1-19 (relatório da inspeção) , os quais apontaram indícios de irregularidades:
a) em contratações por inexigibilidade (contratos 5/2005, 4/2006, 5/2006, 4/2007, 5/2007, 4/2008 e 6/2008) ;
b) nos processos licitatórios Concorrência 1/2002 e Concorrência 6/2009;
c) na execução do Contrato 572/2002 (resultante da Concorrência 1/2002) ;
d) de sobrepreço nos arrendamentos dos hospitais Tomaz Martins (Contrato 572/2002 - Concorrência 1/2002 e Contrato 295.01.06.09 - Concorrência 6/2009) , Menino Jesus de Praga (Contrato 344.01.007.2009 - Concorrência 7/2009) e Policlínica Dr. Henry (Contrato 115.01.01.2010 - Concorrência 1/2010) (peças 15 e 16, itens 4.3 a 4.7) .
7.	A proposta foi referendada pelo Diretor e pelo Secretário da Unidade Técnica (peça 16, p. 20-21) . O Ministro Relator, em despacho de 12/12/2011 (peça 16, p. 22) , considerando a importância do hospital para o município e que o contrato de arrendamento se encontrava vigente desde 2002, determinou, preliminarmente, a oitiva dos envolvidos, conforme facultado pelo art. 276, §2º, do RI/TCU.
8.	Vale esclarecer que a cautelar solicitada foi motivada por possíveis impropriedades identificadas durante a inspeção que abrangeu a Concorrência 1/2002 e a execução do Contrato 572/2002, dela resultante. A contratação teve como objeto o arrendamento, pelo Município de Santa Inês/MA, do Hospital Tomaz Martins à sociedade M. M. Bringel e Filhos Ltda. Dentre as impropriedades se identificou indícios de sobrepreço no arrendamento do hospital (peças 15, p. 23-25 e 16, p. 1-10) .
9.	As oitivas foram realizadas mediante os Ofícios 4514/2011-TCU/SECEX-MA, para a Prefeitura Municipal de Santa Inês/MA, e 4515/2011-TCU/SECEX-MA, para o Hospital São Francisco /Meireles Gomes Ltda. (peças 87 e 88) . As manifestações apresentadas em resposta aos ofícios de oitivas foram analisadas na instrução inserida como peça 94, cuja análise concluiu por haver suficientes indícios de sobrepreço no contrato 295.01.06.09, bem como a presença dos requisitos para decretação da cautelar proposta pela Equipe de Inspeção.
10.	O Acórdão 1714/2013-TCU-Plenário, da relatoria do Ministro José Mucio Monteiro (peça 97) , não acolheu a proposta de decretação de medida cautelar e proferiu os seguintes mandamentos:
a) audiências aos responsáveis identificados (itens 9.2 a 9.5 e subitens) 
9.2. promover a audiência de Raimundo Roberth Bringel Martins, bem como dos corresponsáveis a seguir discriminados, pela ausência de pesquisa de preços em contratações por inexigibilidade de licitação:
	Contrato
	Corresponsáveis

	5/2005
	Patrícia da Silva Cruz Pavão, Maria Odacy Coelho, Ana Zilda da Costa Santos e Fábio Henrique Lobato Carvalho

	4/2006 5/2006
	Patrícia da Silva Cruz Pavão, Teresa Cristina dos Santos Soares, Ana Zilda da Costa Santos e Fábio Henrique Lobato Carvalho

	4/2007
	Patrícia da Silva Cruz Pavão, Maria Odacy Coelho e Fábio Henrique Lobato Carvalho 

	5/2007
	Patrícia da Silva Cruz Pavão, Maria Odacy Coelho, Fábio Henrique Lobato Carvalho e Teresa Cristina dos Santos Soares

	4/2008 6/2008
	Patrícia da Silva Cruz Pavão, Maria Odacy Coelho, Vicente Andrade Neto e Teresa Cristina dos Santos Soares

9.3. promover as audiências de Valdevino Cabral Filho, Leir de Jesus Teixeira Barros, Teresa de Jesus Pinheiro, Vilma Santos Silva e Ana Zilda da Costa Santos para que apresentem razões de justificativa para os seguintes fatos, constatados na Concorrência 1/2002:
9.3.1. inexistência de justificativa para realização do certame no tipo melhor técnica, uma vez que o objeto licitado não tem natureza predominantemente intelectual;
9.3.2. ausência de fixação, no edital da concorrência, de critério de aceitação de preço máximo e fixação de preço único, em detrimento da formulação de proposta de preços pelos concorrentes, para o fim de escolha da proposta mais vantajosa;
9.3.3. inexistência, no processo licitatório, de critérios claros e objetivos de qualificação, avaliação e classificação das propostas das licitantes;
9.3.4. falta de critérios de aceitabilidade das propostas de preço dos licitantes e falta de avaliação da adequabilidade ao mercado do preço contratado com a empresa vencedora, uma vez que não foi encontrado, no referido processo, estudo que contemplasse características, valores de mercado e grau de depreciação do prédio (benfeitorias) , de seu terreno e dos equipamentos, instrumentos e demais bens locados, de modo a justificar o preço fixado pela Administração para o arrendamento;
9.3.5. ausência de fixação, no edital e contrato decorrente, de descrição, inventário e avaliação de estado de uso (funcionalidade) dos equipamentos e instrumentos arrendados, bem como a declaração de que tais bens permaneciam em plena utilização quando da lavratura dos sete termos aditivos ao contrato;
9.4. promover a audiência de Raimundo Roberth Bringel Martins em razão das seguintes irregularidades, constatadas no Contrato 572/2002:
9.4.1. pagamentos realizados sem cobertura contratual, referentes aos meses de janeiro a novembro de 2005;
9.4.2. ausência de termo aditivo que reajustou o contrato, a partir de maio/2005, de R$ 43.931,24 para R$ 46.891,40;
9.4.3. pagamentos realizados sem cobertura contratual, em 09/12 e 30/12/2008, em favor de M. M. Bringel e Filhos Ltda., à conta do arrendamento do Hospital Tomaz Martins, considerando que o Contrato 572/2002 expirou em 11/11/2008, ao tempo em que o contrato sucessor, Contrato 295.01.06.09, firmado com Meireles Gomes Ltda., só passou a viger em 27/5/2009;
9.5. promover as audiências de Raimundo Roberth Bringel Martins, Patrícia da Silva Cruz Pavão, Maria Odacy Coelho, Vicente Andrade Neto e Teresa Cristina dos Santos Soares em relação às seguintes ocorrências, relacionadas à Concorrência 6/2009:
9.5.1. falta de critérios de aceitabilidade das propostas de preço dos licitantes e falta de avaliação da adequabilidade ao mercado do preço contratado com a empresa vencedora, uma vez que não foi encontrado, no referido processo, estudo que contemplasse características, valores de mercado e grau de depreciação do prédio (benfeitorias) , de seu terreno e dos equipamentos, instrumentos e demais bens locados, de modo a justificar o preço cobrado pela vencedora do certame;
9.5.2. ausência, no processo licitatório, do relatório de inspeção elaborado pela Auditoria da Secretaria Municipal de Saúde, previsto no item 7.2.2 do edital da concorrência;
9.5.3. inexistência, no processo licitatório, de critérios claros e objetivos de qualificação, avaliação e classificação das propostas dos licitantes, não tendo sido verificado, por exemplo, qualquer exigência em termos de disponibilização de equipamentos mínimos e de adequabilidade e qualidade das instalações oferecidas pelos proponentes;
9.5.4. inexistência de justificativa para realização do certame no tipo melhor técnica, uma vez que o objeto licitado não tem natureza predominantemente intelectual;
9.5.5. aceitação de comprovante de locação do prédio arrendado quando o edital da concorrência determinava que a empresa vencedora do certame, sob pena de eliminação, deveria demonstrar possuir a propriedade do prédio onde funcionam suas instalações;
9.5.6. ausência de orçamento estimado em planilhas de quantitativos e preços unitários de contratação, de forma a que fosse possível, quando da realização da licitação, estimar preço de contratação compatível com o mercado;
b) diligências à Prefeitura Municipal de Santa Inês/MA (item 9.6 e subitens) 
9.6. encaminhar diligência à Prefeitura Municipal de Santa Inês/MA, para que, no prazo de 15 (quinze) dias, apresente a este Tribunal:
9.6.1. no que diz respeito à Concorrência 1/2002 e ao respectivo Contrato 572/2002, a relação de todos os equipamentos e instrumentos arrendados no Hospital Tomaz Martins, bem assim informação acerca dos valores que cada um desses bens assumia à época da formalização do contrato, para fins de aferição do valor de locação de tais bens;
9.6.2. no que concerne à relação de bens (inventário) que acompanha a Concorrência 6/2009, as datas de aquisição, comprovadas por notas fiscais respectivas, dos referidos bens, para fins de aferição do seu valor de locação no contexto do Contrato 295.01.06.09;
9.6.3. em referência à Concorrência 1/2010 e ao respectivo Contrato 115.01.01.2010, a relação de todos os equipamentos e instrumentos arrendados ao Hospital Menino Jesus de Praga, bem assim informação sobre os valores que cada um desses bens assumia à época da formalização do contrato, para fins de aferição do seu valor de locação;
c) requisição de serviços técnicos especializados (item 9.7 e subitens) 
9.7. requisitar à Superintendência da Caixa Econômica Federal no Estado do Maranhão, sem qualquer ônus para este Tribunal, a realização de serviços técnicos especializados visando à avaliação, no prazo de 30 (trinta) dias, do valor venal e de locação mensal dos imóveis a seguir discriminados, relativamente aos períodos-base indicados, ou, caso não seja justificadamente possível fazer as avaliações retroativamente, os seus valores atuais:
9.7.1. BR 316, 227. Bairro Laranjeiras. Santa Inês/MA, pertencente ao espólio de Pedro Pereira Bringel e Maria Martins Bringel, registrado sob o número 3001028001-0 no cadastro do IPTU, em janeiro de 2003 e maio de 2009;
9.7.2. Av. Governador Sarney, 1.340. Centro. Santa Inês/MA, pertencente a H. I. Pers e Cia Ltda. (CNPJ: 11.791.597/0001-56) , onde atualmente funciona a unidade de fisioterapia da rede hospitalar do município, registrado no IPTU sob o número 1264009001-0, em maio de 2009;
9.7.3. Av. Castelo Branco, 2.143 (BR 316) . Santo Antônio. Santa Inês/MA, pertencente a Antônio Gomes de Azevedo (CNPJ: 11.774.775/0001.30) , onde atualmente funciona a unidade de pronto atendimento (pronto-socorro) do município, registrado sob o número 2046002001-0 no IPTU, em março de 2010;
d) determinação à Secex/MA (item 9.8) 
9.8. determinar à Secex/MA que verifique quais são as taxas de remuneração usualmente praticadas no mercado para a locação de bens móveis, aplicando-as na estimação do custo mensal dos equipamentos médico-hospitalares arrendados juntamente com o Hospital Tomaz Martins;
e) recomendação à Prefeitura Municipal de Santa Inês/MA (item 9.9) 
9.9. recomendar à Prefeitura Municipal de Santa Inês/MA que, desde já, negocie com os locadores a redução dos aluguéis aos valores indicados pelas avaliações preliminares constantes do relatório de inspeção.
11.				A audiência de Raimundo Roberth Bringel Martins, prefeito municipal nas gestões 2005-2008 e 2009-2012, foi realizada por meio do Ofício 2202/2014-TCU/SECEX-MA, de 30/7/2014 (peça 130) , respondido em 11/12/2014 (peça 175) . Posteriormente, em 11/12/2017, apresentou as informações inseridas como peça 247. Em 6/8/2019, complementou a defesa com a documentação inserida como peça 265.
12.	As Sras. Patrícia da Silva Cruz Pavão e Maria Odacy Coelho, respectivamente Presidente e Membro da Comissão de Licitação, foram ouvidas em audiência mediante os Ofícios 2208/2014-TCU/SECEX-MA, de 31/7/2014 (peça 124) e 2209/2014-TCU/SECEX-MA (peça 123) , respectivamente.
13. 	Posteriormente, sendo constatado na instrução inserida como peça 221 que os citados ofícios não haviam incluído a audiência determinada no item 9.2 do Acórdão 1714/2013-TCU-Plenário, da relatoria do Ministro José Mucio Monteiro, foram expedidos os Ofícios 1067/2017-TCU/SECEX-MA, de 30/3/2017 (peça 227) e Ofício 1068/2017-TCU/SECEX-MA, de 30/3/2017, (peça 228) contendo o item da audiência ausente nos primeiros ofícios.
14.	As responsáveis apresentaram conjuntamente, em 10/10/2014, por sua advogada regularmente constituída (procurações peças 167 e 168) , as razões de justificativas (peças 165 e 166) que, no entanto, só fazem referência às questões abordadas nos Ofícios 2208/2014-TCU/SECEX-MA e 2209/2014-TCU/SECEX-MA (peças 123 e 124) . 
15.	Muito embora conste dos autos comprovação do recebimento dos ofícios 1067/2017 e 1068/2017, não foram apresentadas respostas a essas notificações. Assim, as razões de justificativas apresentadas não incluíram defesa quanto a audiência determinada no item 9.2 da decisão.
16.	Fábio Henrique Lisboa Carvalho foi ouvido em audiência por meio do Ofício 0585/2015-TCU/SECEX-MA (peça 183) . Apresentou razões de justificativas em 5/5/2015 (peça 191) .
17. 	Valdevino Cabral Filho (ex-prefeito municipal - gestão 2001-2004) , Leir de Jesus Teixeira Barros, Vilma Santos Silva e Ana Zilda da Costa Santos (membros da Comissão de Licitação) , foram ouvidos em audiência conforme os Ofícios 2203/2014-TCU/SECEX-MA, 2204/2014-TCU/SECEX-MA, de 31/7/2014, 2206/2014-TCU/SECEX-MA, 2207/2014-TCU/SECEX-MA, de 31/7/2014, e 1069/2017-TCU/SECEX-MA, de 30/3/2017 (peças 125, 126, 128, 129 e 229) . Apresentaram em conjunto suas razões de justificativa, em 9/10/2014 (peças 145/146, replicadas nas peças 156/157 e 162/163) , por sua advogada regularmente constituída (procurações às peças 155, 158, 161 e 164) .
18.	Teresa de Jesus Pinheiro foi ouvida por via editalícia (Edital 008/2015 - peça 192) , esgotadas as possibilidades de localização, não tendo se manifestado nos autos. Observa-se que o edital inclui indevidamente a irregularidade do item 9.2 da deliberação, porém tal fato não o invalida, devendo ser desconsiderado esse item para a responsável. Considerando que a audiência para essa responsável foi determinada em solidariedade com outros, as defesas por eles apresentadas serão aproveitadas, no que couber, para essa responsável, mesmo sendo revel.
19.	A audiência de Vicente Andrade Neto foi efetivada mediante o Ofício 2211/2014-TCU/SECEX-MA, de 31/7/2014 (peças 121 e 235) . O responsável se manteve silente nos autos. Contudo, sendo sua audiência em solidariedade com outros, as razões de justificativas por eles apresentadas serão aproveitadas, no que couber, para esse responsável, mesmo que revel.
20.	Foram realizadas tentativas de audiência da Sra. Teresa Cristina dos Santos Soares por meio dos Ofícios 2210/2014-TCU/SECEX-MA, de 31/7/2014 (peça 127) e 1118/2017-TCU/SECEX-MA, de 31/3/2017 (peça 237) , finalmente obtendo-se êxito com o Ofício 0145/2019-TCU/SECEX-MA, de 15/2/2019 (peça 254) . A responsável também não se manifestou, contudo, como nos casos indicados nos parágrafos 15 e 16 desta instrução, sendo a audiência em solidariedade, as defesas apresentadas pelos responsáveis solidários serão a ela aproveitadas no que couber.
21.	Em cumprimento ao item 9.6 do Acórdão 1714/2013-TCU-Plenário, da relatoria do Ministro José Mucio Monteiro, a Prefeitura Municipal de Santa Inês/MA foi diligenciada com a expedição dos Ofícios 2167/2014-TCU/SECEX-MA, 0587/2015-TCU/SECEX-MA, 0304/2016-TCU/SECEX-MA, 2645/2016-TCU/SECEX-MA, 0278/2016-TCU/SECEX-MA e 1070/2017-TCU/SECEX-MA (peças 182, 211, 216, 219 e 233) , tendo finalmente respondido com o envio do ofício 264/2017-GAB/PMSI, de 18/4/2017 já na gestão seguinte (peça 238) . Quanto à recomendação contida no item 9.9 a notificação foi com a remessa do referido acórdão por meio do Ofício 2167/2014-TCU/SECEX-MA (peça 112) , tendo o acórdão sido reenviado pelos ofícios Ofício 2894/2014 e 2895/2014-TCU/SECEX-MA (peças 171 a 174) .
22.	A Caixa Econômica Federal (CEF) foi cientificada da solicitação indicada no item 9.7 da decisão mediante o Ofício 2171/2014-TCU/SECEX-MA, de 29/7/2014 (peça 208) , com o encaminhamento do acórdão. A resposta da CEF foi acostada aos autos como peças 144, 148 e 154.
EXAME TÉCNICO
23.	Passa-se a analisar as respostas encaminhadas em atendimento às audiências, diligências e notificações efetuadas, e descritas nos parágrafos 10 a 22 desta instrução.
Das audiências - Exame das razões de justificativas (Itens 9.2, 9.3, 9,4 e 9.5 do Acórdão 1714/2013-TCU-Plenário - Relator Min. José Mucio Monteiro) 
24.	Considerado que as audiências determinadas envolvem solidariedades diversas, as razões de justificativas serão analisadas considerando-se os itens do acórdão.
Item 9.2: audiência pela ausência de pesquisa de preços em contratações por inexigibilidade de licitação verificada nos Contratos 5/2005, 4/2006, 5/2006, 4/2007, 5/2007, 4/2008 e 6/2008.
25.	Responsáveis solidários: Raimundo Roberth Bringel Martins, Patrícia da Silva Cruz Pavão, Maria Odacy Coelho, Ana Zilda da Costa Santos, Fábio Henrique Lobato Carvalho, Teresa Cristina dos Santos Soares e Vicente Andrade Neto.
Razões de Justificativas
26.	Raimundo Roberth Bringel Martins apresentou, para esse item de audiência as razões de justificativas elencadas a seguir, sem, no entanto, encaminhar qualquer documento comprobatório que sustentasse as alegações apresentadas (peças 175, 247 e 265) :
	a) pode ser considerada inexigível licitação nos casos em que não houver possibilidade de seleção objetiva entre as diversas alternativas existentes, a exemplo de credenciamento de médicos e hospitais;
	b) as hipóteses arroladas no art. 25 da Lei 8666/93 autorizam o gestor público, após comprovada a inviabilidade de competição, contratar diretamente o objeto da licitação;
	c) além da inviabilidade de competição referida no caput do art., 25, a inexigibilidade pode ser utilizada na contratação de: materiais, equipamentos ou gêneros que só possam ser fornecidos por produtor, empresas ou representante comercial exclusivo, vedada a preferência de marca;
	d) no caso específico a Administração houve por bem, após a Habilitação apresentada nos autos pela Associação Comercial do Maranhão em nome dos respectivos contratados, a condição de Representante Comercial Exclusivo; outro não poderia ser o entendimento senão o de contratar por inexigibilidade.
27.	Fábio Henrique Lobato Carvalho apresentou razões de justificativa (peça 191) com os argumentos a seguir listados, sem, contudo, encaminhar documentação probante:
	a) as contratações dos produtos foram de acordo com o fundamento no artigo 25, inciso I da Lei 8666/93;
	b) o art. 25, inciso I trata de fornecedor exclusivo para o produto, comprovada a inviabilidade da competição e, portanto, um caso de inexigibilidade;
	c) questiona como se poderia fazer pesquisa de preço de produtos fornecidos por um fornecedor exclusivo;
	d) no município de Santa Inês o mercado local não fornecia os produtos contratados; 
	e) a comissão de licitação não possuía formação técnica para saber se estes produtos eram realmente necessários para o atendimento à saúde dos munícipes;
	f)  a legislação dava discricionariedade ao gestor para fazer juízo de valor se era ou não importante a contratação. O gestor na época, Sr. Raimundo Roberth Bringel Martins, além de prefeito era médico cirurgião e administrava de perto a Saúde, além de dar expediente na prefeitura fazia cirurgias no Hospital Tomaz Martins;
	g) na época houve entendimento da comissão de que para esse caso concreto não cabia pesquisa de preços.
28.	Quanto as sras. Patrícia da Silva Cruz Pavão e Maria Odacy Coelho, conforme descrito nos parágrafos 10 a 12 da presente instrução, a defesa apresentada conjuntamente por essas responsáveis não fez referência aos fatos de audiência constantes dos ofícios 1067/2017-TCU/SECEX-MA e 1068/2017-TCU/SECEX-MA (peças 227 e 228) . Assim, para os fatos concernentes ao item 9.2 do Acórdão 1714/2013-TCU-Plenário, não houve apresentação de informações que pudessem afastar as condutas irregulares. Assim, para essas responsáveis operou-se a revelia em relação aos fatos indicados no item 9.2 da decisão.
29.	O mesmo ocorreu em relação à responsável Ana Zilda da Costa Santos, uma vez que, ao ser constatado na instrução inserida como peça 221 que a audiência efetivada não havia incluído a determinada no item 9.2 do Acórdão 1714/2013-TCU-Plenário, da relatoria do Ministro José Mucio Monteiro, foi expedido, em 30/3/2017, o Ofício 1069/2017-TCU/SECEX-MA (peça 229) . A defesa apresentada não fez referência à audiência constante do referido ofício operando-se assim a revelia da responsável em relação ao item 9.2 da decisão.
30.	Teresa Cristina dos Santos Soares e Vicente Andrade Neto: conforme relatado nos parágrafos 16 e 17 desta instrução, esses responsáveis restaram silentes de forma que se operou a revelia em relação aos fatos a eles atribuídos.
Análise
31.	Conforme relatado nos parágrafos 26 e 27 da presenta instrução, os responsáveis que apresentaram defesa para a audiência determinada no item 9.2 do Acórdão 1714/2013-TCU-Plenário - Relator Min. José Mucio Monteiro, a saber Raimundo Roberth Bringel Martins e Fábio Henrique Lobato Carvalho, não fizeram acompanhar suas defesas de comprovação documental nem comprovaram a condição de fornecimento exclusivo nas contratações questionadas.
32.	O relatório da inspeção realizada no município de Santa Inês/MA (peças 15, p. 17-25, e 16, p. 1-19) , que teve como objetivo apurar as impropriedades e/ou irregularidades tratadas na representação ora analisada, descreve no item 4.3, parágrafos 30 a 33, que nos processos de inexigibilidades analisados (e objeto das audiências) não constavam pesquisa de preços para fins de comprovar a compatibilidade com o mercado, em descumprimento ao disposto no art. 26, parágrafo único, inciso III, da Lei 8666/93. Relata que no curso da inspeção a Prefeitura foi instada a se manifestar sobre a ausência dessas pesquisas sendo respondido por meio do Of. 14/2011-GABSF que os processos já haviam sido disponibilizados à equipe de inspeção, sem, contudo, consignar justificativas para a omissão referente às pesquisas de preços (principal vol. 2, fls 390-393) .
33.	Em relação a esse tema a jurisprudência deste Tribunal é no sentido de que os processos de licitação, dispensa ou inexigibilidade devem ser instruídos com a devida justificativa de preços, ou, ainda, com pesquisa comprovando que os preços praticados são adequados ao mercado, sendo que a falta desse procedimento se configura descumprimento de exigência legal, passível de aplicação de multa (como exemplo citam-se os Acórdão 2724/2012-TCU-Segunda Câmara, relator Marcos Bemquerer Costa, e 2380/2013-Plenário, relatora Ana Arraes, entre outros) .
34.	Assim, considerando que nada foi trazido aos autos que possa modificar o entendimento da equipe de inspeção, considera-se que as defesas apresentadas não foram suficientes para elidir os fatos motivadores da audiência (item 9.2 do Acórdão 1714/2013-TCU-Plenário - Relator Min. José Mucio Monteiro) , cabendo rejeição das razões de justificativas para Raimundo Roberth Bringel Martins e Fábio Henrique Lobato Carvalho, e revelia para Patrícia da Silva Cruz Pavão, Maria Odacy Coelho, Ana Zilda da Costa Santos, Teresa Cristina dos Santos Soares e Vicente Andrade Neto, com a proposição de aplicação aos responsáveis da multa prevista no art. 268, inciso II, do RI/TCU.
Item 9.3:  audiências de Valdevino Cabral Filho, Leir de Jesus Teixeira Barros, Teresa de Jesus Pinheiro, Vilma Santos Silva e Ana Zilda da Costa Santos para que apresentem razões de justificativa para os seguintes fatos, constatados na Concorrência 1/2002:
9.3.1. inexistência de justificativa para realização do certame no tipo melhor técnica, uma vez que o objeto licitado não tem natureza predominantemente intelectual;
9.3.2. ausência de fixação, no edital da concorrência, de critério de aceitação de preço máximo e fixação de preço único, em detrimento da formulação de proposta de preços pelos concorrentes, para o fim de escolha da proposta mais vantajosa;
9.3.3. inexistência, no processo licitatório, de critérios claros e objetivos de qualificação, avaliação e classificação das propostas das licitantes;
9.3.4. falta de critérios de aceitabilidade das propostas de preço dos licitantes e falta de avaliação da adequabilidade ao mercado do preço contratado com a empresa vencedora, uma vez que não foi encontrado, no referido processo, estudo que contemplasse características, valores de mercado e grau de depreciação do prédio (benfeitorias) , de seu terreno e dos equipamentos, instrumentos e demais bens locados, de modo a justificar o preço fixado pela Administração para o arrendamento;
9.3.5. ausência de fixação, no edital e contrato decorrente, de descrição, inventário e avaliação de estado de uso (funcionalidade) dos equipamentos e instrumentos arrendados, bem como a declaração de que tais bens permaneciam em plena utilização quando da lavratura dos sete termos aditivos ao contrato.
Razões de Justificativas
35.	Os Srs. Valdevino Cabral Filho, Leir de Jesus Teixeira Barros, Vilma Santos Silva e Ana Zilda da Costa Santos apresentaram conjuntamente razões de justificativa, por sua advogada regularmente constituída (procurações às peças 155, 159, 161 e 164) , sendo a defesa inserida nos autos como peças 145-146, replicadas nas peças 158-160 e 162-163, argumentando o que se segue:
a) a Concorrência 1/2002 se manteve atenta aos princípios norteadores da Administração Pública naquela gestão, onde nenhuma irregularidade foi praticada;
b) decorridos mais de doze anos da Concorrência, os demandados não possuíam acesso aos arquivos do município, nem detinham guardados ampla documentação inerente aos fatos em discussão, tendo apenas poucas cópias, que anexaram esperando aclarar os fatos;
c) nenhuma irregularidade fora praticada, no máximo teria ocorrido mínima falha formal sem dolo ou culpa, e que não gerou prejuízo ao erário;
d) o TCE/MA aprovou as contas da Prefeitura Municipal de Santa Inês referentes aos exercícios 2002, 2003 e 2004, bem como também o Legislativo Municipal, conforme Decretos Legislativos 3/2007, 6/2008 e 8/2008;
e) a Concorrência 1/2002 teve como objeto a contratação/arrendamento de uma unidade hospitalar para o município;
f) o município, por seus agentes, nos exercícios 2002 e 2004, não realizou qualquer contratação sem que houvesse a devida atenção à Lei 8666/93 ou que estivesse precária a documentação contábil;
g) o município de Santa Inês/MA é sede polo de saúde para atender a demanda de 30 municípios, com população local de 76.173 hab. (IBGE/2002) e flutuante em torno de 300.000 habitante, e, portanto, necessitava de uma unidade que prestasse atendimento de qualidade à saúde da população. Ocorreu a extrema necessidade da contratação de um hospital aparelhado;
h) o Conselho Municipal de Saúde, pela Resolução 005/02, autorizou a Secretaria Municipal de Saúde a abrir processo licitatório para tal finalidade, respeitando os critérios de competitividade e demais preservado pela Lei 8666/93;
i) foi realizada a Concorrência 1, de 14/1/2002, sendo ganhador o Hospital Tomaz Martins, que oferecia capacidade instalada (equipamentos e profissionais) , inclusive o único na região cem serviços de UTI, existentes apenas na capital São Luís, Caxias e Imperatriz. A mais próxima UTI ficava a 240 km do município;
j) como licitante, o hospital comprovou sua capacidade técnica, e atendia as áreas de clínica médica, pediatria, obstetétrica, ginecologia e cirúrgica (ortopedia e cirurgia geral) ;
k) fica, então, justificada a realização do certame no tipo concorrência, buscando melhor técnica, eis que o arrendamento do hospital buscava atender realização de serviços médicos, ambulatoriais e internação hospitalar para fazer face à demanda da comunidade;
l) aplicou-se a excepcionalidade do parágrafo 3º, do art. 46 da Lei 8666/93, por se tratar do referido objeto da contratação (atender realização de serviços médicos, ambulatoriais e internação hospitalar) , onde foram impostos rigorosos requisitos, conforme determina cópia do edital e respectiva documentação referente ao Certame;
m) a contratação/arrendamento do Hospital através da Concorrência 1/2002 veio a evitar prejuízos à comunidade na prestação de serviços a saúde e acabou por atender a finalidade da regra licitatória (art. 3º da Lei 8666/93) que dita deve ser selecionada a proposta mais vantajosa para a administração, julgada em conformidade com os princípios da isonomia, impessoalidade, legalidade e moralidade;
n) face à extrema necessidade da comunidade de acesso aos serviços médico-hospitalares, a contratação também buscou cumprir o princípio da eficiência inserido no art. 37 da Constituição Federa de 1988 (CF/88) ;
o) improcedem, portanto, as supostas irregularidades na aplicação do recurso do município de Santa Inês/MA nos exercícios em que os defendentes laboraram no serviço público;
p) quanto ao inventário e descrição dos equipamentos arrendados, este foi efetuado à época dos fatos. A cópia do inventário e os demais documentos ficaram arquivados no município, aos quais os defendentes não têm acesso;
q) se ocorreu qualquer anormalidade, esta não passa de falha formal, sem que o município, por seus agentes, tenha gerado imoralidade, desonestidade ou má-fé e, portanto não configura ato ilegal. Para sustentar o argumento traz à colação DTZ1214886 (TRF1-AC 20014000005551-PI-4T.- Rel. Des. Fed. Hilton Queiroz-DJU 07.07.2000) , DTZ4258260 (TRF2R.-AC 422243.2007.50;01;004231-5 - 6T. Rel. Conv. p/o Ac. Juiz Fed. José Antônio Lisboa Neiva - DJ 09.10.2008) ;
r) requer a improcedência do feito e desconsideração das supostas irregularidades aventadas, visto que não restou qualquer dano ao patrimônio público, nem, tampouco foram ofendidos a Lei de Licitações ou os princípios norteadores da Administração.
36.	Junta à defesa cópia da documentação que se segue: Resolução 005/02 do Conselho Municipal de Saúde de Santa Inês/MA, Memorando-autorização do prefeito para deflagração de processo licitatório para arrendamento de hospital, Portaria 083/2001 - designa comissão de licitação, Aviso de Licitação da Concorrência 001/2002 e anexos, Memorando 457/02 da Secretaria de Saúde - encaminha Relatório de Inspeção da Auditoria das Unidades Prestadoras de Serviços do SUS conforme processo 001/2002, Homologação do resultado da Concorrência 001/02, Mapa Comparativo das Fichas de Cadastro de Estabelecimentos de Saúde (FCES) , Relatório de Inspeção da Auditoria da SEMUS, Ata de Abertura do Julgamento da Concorrência 01/2002, Adjudicação da Concorrência 01/2002, Contrato 0572/2002 - arrendamento do hospital,  Fichas de Cadastro de Estabelecimentos de Saúde do município (peça 145, p. 24-75 e peça 146) .
37.	Conforme relatado no parágrafo 18 desta instrução, a sra. Teresa de Jesus Pinheiro, ouvida por via editalícia (Edital 008/2015 - peça 192) , não se manifestou nos autos devendo assim ser declarada revel. 
Análise
38.	A resposta não se mostra suficiente para elidir os fatos motivadores das audiências visto que apresenta tentativa de explicação apenas em relação à escolha do tipo "melhor técnica", com a justificativa de que o arrendamento buscava atender realização de serviços médicos, ambulatoriais e internação hospitalar que demandavam comprovação da capacidade técnica. Nesse sentido a defesa apresentou Mapa Comparativo das FCES do município (peça 145, p. 43-47) que teria sido parte da documentação relativa ao processo licitatório, e teria sido elaborado com base nos dados extraídos do cadastro dos estabelecimentos junto à Secretaria de Assistência à Saúde do Ministério da Saúde (SAS/MS) conforme indicado no Relatório de Inspeção da Auditoria da Secretaria Municipal de Saúde (peça 145, p. 48-69 e peça 146) . Assim, a conclusão leva à rejeição das razões de justificativas apresentadas.
39.	No entanto, conforme ressaltado na defesa, os fatos arrolados nesse item de audiência ocorreram em 2002 (a licitação foi homologada e adjudicado o objeto em 28/10/2002 e o contrato dela decorrente data de 11/11/2002 - peças 145, p. 42 e 146, p. 1-3) , sendo os demandados instados a apresentarem defesa passados 12 anos. De fato, já na época da determinação da audiência (Acórdão 1714/2013-TCU-Plenário, de 3/7/2013 - Relator Min. José Mucio Monteiro) , haviam se passado mais de 10 anos da data da ocorrência dos fatos questionados.
40.	Verifica-se pois, nos termos do Acórdão 1441/2016-TCU-Plenário (Ministro Redator Walton Alencar Rodrigues) , já ter operado a prescrição da pretensão punitiva deste Tribunal quanto aos responsáveis arrolados para audiência no item 9.3 do Acórdão 1714/2013-TCU-Plenário - Relator Min. José Mucio Monteiro, razão pela qual, para este item não será proposto a aplicação de multa.
	Item 9.4: audiência de Raimundo Roberth Bringel Martins em razão das seguintes irregularidades, constatadas no Contrato 572/2002:
9.4.1. pagamentos realizados sem cobertura contratual, referentes aos meses de janeiro a novembro de 2005;
9.4.2. ausência de termo aditivo que reajustou o contrato, a partir de maio/2005, de R$ 43.931,24 para R$ 46.891,40; 
9.4.3. pagamentos realizados sem cobertura contratual, em 09/12 e 30/12/2008, em favor de M. M. Bringel e Filhos Ltda., à conta do arrendamento do Hospital Tomaz Martins, considerando que o Contrato 572/2002 expirou em 11/11/2008, ao tempo em que o contrato sucessor, Contrato 295.01.06.09, firmado com Meireles Gomes Ltda., só passou a viger em 27/5/2009.
Razões de Justificativas
41.	Conforme indicado no parágrafo 9 da presente instrução, o responsável apresentou defesa inserida como peça 175. No entanto, também em relação a esse item, não juntou documentação comprobatória. Argumenta, em síntese, o que se segue:
a) quanto aos pagamentos realizados sem cobertura contratual nos meses de janeiro a novembro de 2005 afirma que não houve suspensão em relação ao Contrato 572/2002 uma vez que os equipamentos e o arrendamento permaneceram. No caso em discussão o contrato continuou surtindo os efeitos respectivos perante a comunidade e munícipes e, outro não poderia ser o papel do Gestor; o que não ocorreu foi a formalização contratual, no respectivo valor intervalo de tempo;
b) quanto à ausência de aditivo para reajuste do contrato, a partir de maio/2005, para o valor de R$ 46.891,40, informou que o contrato original 572/2002, em sua Cláusula Quinta, prevê o reajuste de preços a cada 12 meses, daí o reajuste processado a partir de maio de 2005. Considerando ainda o Parágrafo Único, os reajustes independem de Termo Aditivo;
c) quanto aos pagamentos realizados sem cobertura contratual, em 09/12 e 30/12/2008, em favor de M. M. Bringel e Filhos Ltda., à conta do arrendamento do Hospital Tomaz Martins, informou que, considerando que o Contrato 572/2002 expirou em 11/11/2008, ao tempo em que o contrato sucessor, Contrato 295.01.06.09, firmado com Meireles Gomes Ltda., só passou a viger em 27/5/2009, foram efetuados face à perspectiva que o Contrato deveria ser rescindindo no respectivo intervalo, na medida em que estava em andamento um processo licitatório, com vistas a contratação de um novo prestador de serviços.
Análise
42.	 O relatório da inspeção, ao apontar as irregularidades indicadas nessa audiência (item 9.4 do Acórdão 1714/2013-TCU-Plenário - Relator Min. José Mucio Monteiro) , relata que no decorrer da inspeção os questionamentos foram feitos, sendo respondido o seguinte:
	a) não houve pagamento sem cobertura contratual no período de janeiro a novembro de 2005 posto que havia autorização genérica para prorrogação de prazo do contrato (por 60 meses ordinariamente e mais 12 meses excepcionalmente) , na forma do item 1.1 do edital da licitação e a administração teria interpretado como dispensável a formalização de termos aditivos (parágrafo 49 da instrução de peças 15-16) ;
	b)  foi reconhecido a manutenção do arrendamento do hospital, sem cobertura contratual, no período de 11/11/2008 a 26/5/2009 (parágrafo 50 da instrução de peças 15-16) .
43.	Assim, se confirma que o município manteve o arrendamento hospitalar, objeto do Contrato 572/2002, por dois espaços de tempo sem formalização da cobertura contratual, de janeiro a novembro de 2005 e 11/8/2008 a 26/5/2009, tendo efetuado os pagamentos correspondentes nesses períodos. 
44.	Muito embora caiba razão ao responsável quando alega que os pagamentos eram devidos sob pena de enriquecimento ilícito do ente municipal, uma vez que o objeto contratual continuou sendo cumprido, o fato não justifica a irregularidade. A formalização dos contratos administrativos é indispensável pois visa assegurar, dentre outras coisas, o exercício da fiscalização sobre o cumprimento de dispositivos legais (Acórdão 2840/2011-Plenário - Relator Min. José Jorge) . 
45.	Em relação à questão da ausência de aditivo para o reajuste do valor mensal para R$ 46.891,40, verifica-se que efetivamente é previsto na Cláusula Quinta do contrato 572/2002 o reajuste do valor mensal contratado utilizando-se o INPC, e a dispensa de Termo Aditivo prevista no Parágrafo Único da mesma cláusula (peça 145, p. 75) . Ademais, a Lei 8666/1993, art. 65, §8º, dispensa a celebração de aditamento contratual, nos casos em que a variação do valor ocorre apenas para reajuste de preços previsto no próprio contrato. Nesse caso, o registro pode ocorrer por simples apostilamento.
46.	Sobre esse item da audiência, as razões de justificativas podem ser parcialmente aceitas visto não restar a irregularidade relacionada à falta de termo aditivo para o reajuste do valor contratado a partir de maio de 2005 (subitem 9.4.2) . No entanto, considerando que os fatos a ele atribuídos nos subitens 9.4.1 e 9.4.3 não lograram aceitação da defesa e se constituem grave infração à norma legal, qual seja, a Lei 8666/93, a proposta deverá incluir a aplicação da multa prevista no art. 268, inciso II, do RI/TCU.
	Item 9.5: audiências de Raimundo Roberth Bringel Martins, Patrícia da Silva Cruz Pavão, Maria Odacy Coelho, Vicente Andrade Neto e Teresa Cristina dos Santos Soares em relação às seguintes ocorrências, relacionadas à Concorrência 6/2009:
9.5.1. falta de critérios de aceitabilidade das propostas de preço dos licitantes e falta de avaliação da adequabilidade ao mercado do preço contratado com a empresa vencedora, uma vez que não foi encontrado, no referido processo, estudo que contemplasse características, valores de mercado e grau de depreciação do prédio (benfeitorias) , de seu terreno e dos equipamentos, instrumentos e demais bens locados, de modo a justificar o preço cobrado pela vencedora do certame. 
9.5.2. ausência, no processo licitatório, do relatório de inspeção elaborado pela Auditoria da Secretaria Municipal de Saúde, previsto no item 7.2.2 do edital da concorrência. 
9.5.3. inexistência, no processo licitatório, de critérios claros e objetivos de qualificação, avaliação e classificação das propostas dos licitantes, não tendo sido verificado, por exemplo, qualquer exigência em termos de disponibilização de equipamentos mínimos e de adequabilidade e qualidade das instalações oferecidas pelos proponentes. 
9.5.4. inexistência de justificativa para realização do certame no tipo melhor técnica, uma vez que o objeto licitado não tem natureza predominantemente intelectual. 
9.5.5. aceitação de comprovante de locação do prédio arrendado quando o edital da concorrência determinava que a empresa vencedora do certame, sob pena de eliminação, deveria demonstrar possuir a propriedade do prédio onde funcionam suas instalações. 
9.5.6. ausência de orçamento estimado em planilhas de quantitativos e preços unitários de contratação, de forma a que fosse possível, quando da realização da licitação, estimar preço de contratação compatível com o mercado.
Razões de Justificativas
47.	As razões de justificativas do Sr. Raimundo Roberth Bringel Martins constam dos autos como peça 175. No entanto, não há referência em relação aos questionamentos sobre a Concorrência 06/2009, indicadas no item 9.5 e subitens, relacionados no ofício 2202/2014-TCU/SECEX-MA como item "c" e subitens "c.1 a "c.6" (peça 130) .  Na defesa, o responsável se refere a um contrato 06/2009, fazendo considerações sobre alteração contratual, substituição de partes e sub-rogação, temas estranhos à audiência (peça 175, p. 7-11) . 
48.	Indica ainda a necessidade de revisão da medida cautelar correspondente aos valores praticados, com a liberação dos valores propostos, da ordem de R$ 58.890,00, para o valor mensal do aluguel, sob pena de enriquecimento ilícito da Administração Pública perante o particular, nos termos da legislação específica. 
49.	Finaliza afirmando que o contrato de arrendamento continuava em vigor, já que o Hospital Tomaz Martins continuava em plena utilização pelo poder público municipal, sendo que o gestor Ribamar Alves teria deixado de efetuar os pagamentos dos valores mensais deste fevereiro de 2013, e aguardava o pagamento integral dos valores devidos (peça 175, p. 11-12) .
50.	Anexa cópia de declaração, datada de 1/12/2014, do Secretário Adjunto de Saneamento de que a obra do Hospital Macrorregional de Santa Inês teve o custo de R$ 21.867.766,85 e R$ 14.788.000,00 em equipamentos (peça 175, p. 15) , e cópia do Termo Aditivo 004/2013 ao Contrato 295.01.06.09, firmado em 4/1/2013 (peça 175, p. 16) .
51.	Sobre o pedido de revisão de medida cautelar, necessário se faz esclarecer que, muito embora proposta no relatório da inspeção, não foi acolhida pelo Tribunal, que no Acórdão 1714/2013-TCU-Plenário, relator Ministro José Múcio Monteiro, limitou-se a recomendar à Prefeitura Municipal de  Santa Inêz/MA que negociasse com os locadores a redução dos aluguéis aos valores indicados pelas avaliações preliminares constantes do relatório de inspeção. No entanto, conforme afirmado pelo Sr. Raimundo Roberth Bringel Martins relatado no parágrafo 48 desta instrução, o gestor municipal teria suspendidos os pagamentos do contrato de arrendamento em fevereiro de 2013. 
52.	Patrícia da Silva Cruz Pavão e Maria Odacy Coelho apresentaram em conjunto, por sua advogada regularmente constituída (procurações inseridas como peças 167-168) , as razões de justificativas em relação às audiências determinadas no item 9.5 do Acórdão 1714/2013-TCU-Plenário, da relatoria do Min. José Mucio Monteiro (peças 165-166) , argumentando em síntese:
a) a Concorrência 6/2002 se manteve atenta aos princípios norteadores da Administração Pública naquela gestão, onde nenhuma irregularidade foi praticada e teve como objeto o arrendamento de hospital que oferecesse melhor suporte estrutural e material para atendimento em clínica obstetrícia, ginecologia e pediatria para o município;
b)  o município, por seus agentes, nos exercícios 2002 e 2004, não realizou qualquer contratação sem que houvesse a devida atenção à Lei 8666/93 ou estivesse precária documentação contábil;
c) ocorreu extrema necessidade da contratação visto ser o município de Santa Inês/MA sede polo de saúde para atender a demanda de 30 municípios, com população local de 76.173 hab. (IBGE/2002) e flutuante em torno de 300.000 habitante, e, portanto, necessitava de uma unidade que prestasse atendimento de qualidade à saúde da população;
d) o Conselho Municipal de Saúde, pela Resolução 005/02, autorizou a Secretaria Municipal de Saúde a abrir processo licitatório para tal finalidade; foi realizada a Concorrência 1/2002 e posteriormente a Concorrência 6/2009, sendo ganhador o Hospital Tomaz Martins, que oferecia capacidade instalada (equipamentos e profissionais) , inclusive o único na região com serviços de UTI, existentes apenas na capital São Luís, Caxias e Imperatriz. A mais próxima UTI ficava a 240 km do município; 
e) como licitante, o hospital comprovou sua capacidade técnica, e atendia as áreas de clínica médica, pediatria, obstétrica, ginecologia e cirúrgica (ortopedia e cirurgia geral) ;
f) fica, então, justificada a realização do certame no tipo concorrência, buscando melhor técnica, eis que o arrendamento do hospital buscava atender realização de serviços médicos, ambulatoriais e internação hospitalar para fazer face à demanda da comunidade;
g) os valores pagos pela contratação decorreram de criteriosa análise frente ao objeto do contrato, evitando qualquer prejuízo ao erário;
h) aplicou-se a excepcionalidade o parágrafo 3º, do art. 46 da Lei 8666/93, por se tratar do referido objeto da contratação (atender realização de serviços médicos, ambulatoriais e internação hospitalar) , onde foram impostos rigorosos requisitos, conforme determina cópia do edital e respectiva documentação referente ao Certame;
i) improcedem, portanto, as supostas irregularidades na aplicação do recurso no município de Santa Inês/MA nos exercícios em que os defendentes laboraram no serviço público;
j) a contratação/arrendamento do Hospital através da Concorrência 1/2002 e posterior Concorrência 6/2009 veio a evitar prejuízos à comunidade na prestação de serviços a saúde e acabou por atender a finalidade da regra licitatória (art. 3º da Lei 8666/93) que dita deve ser selecionada a proposta mais vantajosa para a administração, julgada em conformidade com os princípios da isonomia, impessoalidade, legalidade e moralidade;
k) face a extrema necessidade da comunidade pelos serviços médico-hospitalares, a contratação também buscou cumprir o princípio da eficiência inserido no art. 37 da CF;
l) ressaltam que nenhuma irregularidade fora praticada, no máximo teria ocorrido mínima falha formal sem dolo ou culpa, e que não gerou prejuízo ao erário;
m) as provas colacionadas comprovam e justificam a legalidade da licitação e que esta seguiu as formalidades quanto a publicidade e vantajosidade ao erário;
n) a documentação inerente às planilhas de quantitativos e preços unitários de contratação existiu e fora apurado à época, e as cópias ficaram arquivadas no município aos quais os demandantes não tem acesso;
o) se ocorreu qualquer anormalidade, esta não passa de falha formal, sem que o município, por seus agentes, tenha gerado imoralidade, desonestidade ou má-fé e, portanto, não configura ato ilegal. Para sustentar a afirmação traz à colação DTZ1214886 (TRF1-AC 20014000005551-PI-4T.- Rel. Des. Fed. Hilton Queiroz-DJU 07.07.2000) , DTZ4258260 (TRF2R.-AC 422243.2007.50;01;004231-5 - 6T. Rel. Conv. p/o Ac. Juiz Fed. José Antônio Lisboa Neiva - DJ 09.10.2008) ;
p) finalmente, requerem a improcedência do feito e desconsideração das supostas irregularidades aventadas, visto que não restou qualquer dano ao patrimônio público, nem, tampouco foram ofendidos a Lei de Licitações ou os princípios norteadores da Administração.
53.	 	Junta à defesa cópia da documentação que se segue: Resolução 005/02 do Conselho Municipal de Saúde de Santa Inês/MA, Memorando autorização do prefeito para deflagração de processo licitatório para arrendamento de hospital, Portaria 083/2001 - designa comissão de licitação, Aviso de Licitação Concorrência 001/2002 e anexos, Memorando 457/02 Secretaria de Saúde - encaminha Relatório de Inspeção da Auditoria das Unidades Prestadoras de Serviços do SUS (FCES) , conforme processo 001/2002, Homologação do resultado da Concorrência 001/02, Mapa Comparativo das FCES,  Relatório de Inspeção da Auditoria da SEMUS, Ata de Abertura do Julgamento da Concorrência 01/2002, Adjudicação da Concorrência 01/2002, Contrato 0572/2002 -arrendamento do hospital, Fichas de Cadastro de Estabelecimentos de Saúde do município (peça 165, p. 24-75 e peça 166) . Essa documentação, no entanto, em sua maioria se refere à Concorrência 1/2002 e não à Concorrência 6/2009, que é objeto das audiências.
54.	Os responsáveis Teresa Cristina dos Santos Soares e Vicente Andrade Neto, conforme relatado nos parágrafos 18 e 19 desta instrução, não se manifestaram nos autos de forma que operou-se a revelia em relação aos fatos a eles atribuídos.
Análise
55.	De todo o relatado sobre a defesa apresentada pelo Sr. Raimundo Roberth Bringel Martins no tocante aos questionamentos relacionados à Concorrência 06/2009 (parágrafos 46 a 50 desta instrução) , conclui-se que os argumentos oferecidos não respondem, esclarecem ou justificam as impropriedades e ou irregularidades indicadas no item 9.5 e subitens 9.5.1 a 9.5.6 do Acórdão 1714/2013-TCU-Plenário, de modo que as razões de justificativas devem ser rejeitadas.
56.	Comparando-se a defesa apresentada pelas Sras. Patrícia da Silva Cruz Pavão e Maria Odacy Coelho com a descrita nos parágrafos 37 e 38 desta instrução, apresentada pelos responsáveis Valdevino Cabral Filho, Leir de Jesus Teixeira Barros, Vilma Santos Silva e Ana Zilda da Costa Santos para as audiências determinadas no item 9.3 do Acórdão 1714/2013-TCU-Plenário, relator Min. José Mucio Monteiro, verifica-se que ambas têm praticamente o mesmo teor, apresentando a mesma documentação a título probatório e firmadas pela mesma advogada.
57.	Ocorre que as audiências determinadas no item 9.3 são concernentes à questionamentos sobre a Concorrência 1/2002, enquanto que as audiências ora analisadas, determinadas no item 9.5 do mesmo acórdão, referem-se a impropriedades e irregularidades identificadas na Concorrência 6/2009. Nenhum dos argumentos apresentados pelas responsáveis Patrícia da Silva Cruz Pavão e Maria Odacy Coelho respondem, explicam ou justificam os questionamentos relacionados à Concorrência 6/2009. Foram apresentados argumentos genéricos no sentido de justificar a contratação / arrendamento do Hospital Tomaz Martins, sem, contudo, apresentar justificativas ou explicações para as irregularidades e impropriedades identificadas pela Equipe de Inspeção, no processo da licitação Concorrência 6/2009.
58.	Dessa forma, se evidencia que as razões de justificativas apresentadas não são suficientes para elidir os fatos motivadores da audiência determinada no item 9.5 do Acórdão 1714/2013-TCU-Plenário, relator Min. José Mucio Monteiro, razão pela qual a proposta será pela rejeição com aplicação de multa às Sras. Patrícia da Silva Cruz Pavão e Maria Odacy Coelho, assim como aos responsáveis revéis Teresa Cristina dos Santos Soares e Vicente Andrade Neto, que não se manifestaram nos autos, e ao Sr. Raimundo Roberth Bringel Martins, conforme relatado no parágrafo 46 desta instrução.
Exame das demais providências determinadas (Itens 9.6, 9.7, 9,8 e 9.9 do Acórdão 1714/2013-TCU-Plenário - Relator Min. José Mucio Monteiro) 
Item 9.6 - diligência efetuada à Prefeitura Municipal de Santa Inês/MA, para apresentar ao Tribunal: 
9.6.1. no que diz respeito à Concorrência 1/2002 e ao respectivo Contrato 572/2002, a relação de todos os equipamentos e instrumentos arrendados no Hospital Tomaz Martins, bem assim informação acerca dos valores que cada um desses bens assumia à época da formalização do contrato, para fins de aferição do valor de locação de tais bens;
9.6.2. no que concerne à relação de bens (inventário) que acompanha a Concorrência 6/2009, as datas de aquisição, comprovadas por notas fiscais respectivas, dos referidos bens, para fins de aferição do seu valor de locação no contexto do Contrato 295.01.06.09;
9.6.3. em referência à Concorrência 1/2010 e ao respectivo Contrato 115.01.01.2010, a relação de todos os equipamentos e instrumentos arrendados ao Hospital Menino Jesus de Praga, bem assim informação sobre os valores que cada um desses bens assumia à época da formalização do contrato, para fins de aferição do seu valor de locação.
59.	Conforme descrito no parágrafo 21 desta instrução, foram realizadas várias tentativas no intuito de se obter atendimento à diligência determinada à Prefeitura Municipal, que, finalmente respondeu com o envio do ofício 264/2017-GAB/PMSI, de 18/4/2017, já em gestão posterior à da época do acórdão (peça 238) , onde se informa o que se segue:
a) o município estaria encontrando muitas dificuldades financeiras em razão de problemas ligados à má gestão antecessora;
b) após levantamento de documentação foi possível localizar a relação de todos os equipamentos e instrumentos arrendados ao Hospital Tomaz Martins com seus respectivos valores referente à Concorrência 01/2002 e Contrato 572/2002, bem como a relação de todos equipamentos e instrumentos arrendados ao Hospital Menino Jesus de Praga e seus valores referente a Concorrência 01/2010 e Contrato 115.01.01.2010;
c) a gestão atual gostaria de contribuir com todas as informações solicitadas, mas, no período de transição não foi informado nem disponibilizado nenhum documento referente aos contratos 572/2002 e 115.01.01.2010 no que concerne ao item "b" (item 9.6.2 do Acórdão 1714/2013-TCU-Plenário) .
60.		Acompanhando o ofício, foram remetidas cópia de duas relações de material com valores unitários e total dos materiais, indicando serem materiais e equipamentos localizados nos hospitais Tomaz Martins (peça 238, p. 3-12) e Casa de Saúde A G de Azevedo/ Hospital Menino Jesus de Praga (peça 238, p. 13-16) . Segundo as relações, o valor dos materiais e equipamentos localizados no Hospital Tomaz Martins totalizaria R$ 1.529.568,00 e no Hospital Menino Jesus de Praga totalizaria R$ 465.023,16. Os documentos não contêm assinaturas ou qualquer identificação sobre a origem de confecção, a exemplo de papel timbrado ou carimbos, além de não conterem identificação de datas ou documentos que comprovassem a aquisição dos materiais listados. Assim, não se pode afirmar, com certeza, se efetivamente eram os materiais e equipamentos existentes nas unidades de saúde indicadas, e se pertenciam aos hospitais arrendados ou teriam sido emprestados pelo município.
61.	Em relação às informações sobre a Concorrência 6/2009 e Contrato 295.01.06.09 nada foi enviado, tendo respondido não ter qualquer informação ou documento a eles relacionados.
62.	As informações apresentadas pela Prefeitura Municipal de Santa Inês/MA, em atendimento à diligência efetuada em cumprimento à determinação contida no item 9.6 do Acórdão 1714/2014-TCU-Plenário - relator Min. Jose Mucio Monteiro -, não são suficientes para atender aos objetivos almejados pela diligência, que seria a aferição dos valores de locação dos bens inseridos no arrendamento dos hospitais Tomaz Martins e Menino Jesus de Praga. Não existe nos autos elementos que comprovem sequer que os equipamentos listados efetivamente eram os materiais e equipamentos existentes nas unidades de saúde indicadas na época da contratação dos arrendamentos, e se pertenciam aos hospitais arrendados ou se teriam sido cedidos pelo município, seja por empréstimo seja por doação.
63.	No entanto, considerando o lapso de tempo decorrido desde a ocorrência dos fatos noticiados no relatório da inspeção como possível sobrepreço no arrendamento de tais materiais (2002, 2009 e 2010) , bem como as informações prestadas pela Administração Municipal, em 2017, sobre a inexistência de documentos necessários à apuração dos fatos, entendemos restar prejudicada manifestação conclusiva sobre a ocorrência ou não da possível irregularidade identificada pela equipe da inspeção relacionada aos valores dos arrendamentos. 
Item 9.7 - solicitação de serviços técnicos efetuada à Superintendência da Caixa Econômica Federal no Estado do Maranhão:
9.7. requisitar à Superintendência da Caixa Econômica Federal no Estado do Maranhão, sem qualquer ônus para este Tribunal, a realização de serviços técnicos especializados visando à avaliação do valor venal e de locação mensal dos imóveis a seguir discriminados, relativamente aos períodos-base indicados, ou, caso não seja justificadamente possível fazer as avaliações retroativamente, os seus valores atuais:
9.7.1. BR 316, 227. Bairro Laranjeiras. Santa Inês/MA, pertencente ao espólio de Pedro Pereira Bringel e Maria Martins Bringel, registrado sob o número 3001028001-0 no cadastro do IPTU, em janeiro de 2003 e maio de 2009 (este seria o imóvel onde funciona o Hospital Tomaz Martins, que posteriormente passou a ser denominado Hospital Municipal de Santa Inês) ;
9.7.2. Av. Governador Sarney, 1.340. Centro. Santa Inês/MA, pertencente a H. I. Pers e Cia Ltda. (CNPJ: 11.791.597/0001-56) , onde atualmente funciona a unidade de fisioterapia da rede hospitalar do município, registrado no IPTU sob o número 1264009001-0, em maio de 2009;
9.7.3. Av. Castelo Branco, 2.143 (BR 316) . Santo Antônio. Santa Inês/MA, pertencente a Antônio Gomes de Azevedo (CNPJ: 11.774.775/0001.30) , onde atualmente funciona a unidade de pronto atendimento (pronto-socorro) do município, registrado sob o número 2046002001-0 no IPTU, em março de 2010.
64.	A solicitação foi efetuada por meio do Ofício 2171/2014-TCU/SECEX-MA, de 29/7/2014 (peça 208) , com o encaminhamento do acórdão. 
65.	A resposta foi acostada aos autos como peça 144 onde consta a relação dos laudos para os imóveis requeridos com os respectivos valores de avaliação (levantados em setembro de 2014) , acompanhada dos respectivos laudos de avaliação dos imóveis (peças 148 e 154) . A CEF, no entanto, fez as seguintes ressalvas: 
a) os valores de venda e de aluguel apresentado nos Laudos de Avaliação correspondem a valores de mercado atuais à época da elaboração dos laudos;
b) o TCU solicitou valores para períodos retroativos, porém não teria sido possível a realização das avaliações retroativas porque o mercado imobiliário da cidade de Santa Inês/MA não dispunha de base de dados de mercado referente aos períodos solicitados;
c) a inexistência de tais dados inviabilizou a formatação de um modelo inferencial de determinação de valores pretéritos.
66.	Consultando o relatório da inspeção (peças 15, p. 17-25, e 16, p. 1-19) se verifica que a solicitação efetuada à Caixa Econômica Federal, aliada com outros dados que deveriam ser obtidos em diligência à Prefeitura Municipal de Santa Inês/MA e levantados pela Secex-MA (itens 9.6 e 9.8 do Acórdão 1714/2013-TCU-Plenário, relator Min. José Mucio Monteiro) , teve como objetivo a definição do valor de mercado para o arrendamento dos hospitais Tomaz Martins e Menino Jesus de Praga e da Policlínica Dr. Henry, incluindo os equipamentos médico-hospitalares neles existentes, tendo em vista os indícios de sobrepreço nos contratos 572/2002 (Concorrência 1/2002) e 295.01.06.09 (Concorrência 6/2009) , ambos referentes ao arrendamento do Hospital Tomaz Martins,  Contrato 344.01.007.2009 (Concorrência 7/2009) , referente ao arrendamento do Hospital Menino Jesus de Praga, e Contrato 115.01.01.2010 (Concorrência 1/2010) , referente ao arrendamento da Policlínica Dr. Henry.
67.		O indício de sobrepreço em relação ao Contrato 572/2002 (arrendamento do Hospital Tomaz Martins) foi identificado pela Equipe de Inspeção, considerando as informações a seguir:
	a) a empresa M M Bringel e Filhos seria a proprietária do Hospital Tomaz Martins.
	b) o Contrato 572/2002 (Concorrência 1/2002) foi firmado com a empresa M. M. Bringel e Filhos em janeiro de 2003 pelo valor de R$ 39.800,00 mensais (arrendamento do Hospital Tomaz Martins - imóvel e equipamentos) . O contrato vigeu até novembro de 2008. A última parcela paga foi no valor de R$ 51.350,29 (após os reajustes contratuais no decorrer dos 5 anos de vigência) .
	c) o Contrato 295.01.06.09 (Concorrência 6/2009) foi firmado com a empresa Meireles Gomes em maio de 2009 pelo valor de R$ 58.890,00 (arrendamento do Hospital Tomaz Martins - imóvel e aparentemente os mesmos equipamentos e materiais arrendados no Contrato 257/2002) . 
	d) verificou-se que foi firmado em fevereiro de 2009 "contrato de locação comercial e comodato" entre a M. M. Bringel e Filhos (proprietária do imóvel) e a empresa Meireles Gomes pelo valor de R$ 20.000,00, tendo como objeto o arrendamento do mesmo imóvel e equipamentos objetos do Contrato 295.01.06.09.
68.	Considerando tais informações, identificou-se indícios que, para o mesmo imóvel e equipamentos:
	a) em novembro de 2008 estava sendo executado contrato de arrendamento da empresa M. M. Bringel e Filhos para a Prefeitura de Santa Inês/MA no valor de R$ 51.350,29;
	b) em fevereiro de 2009 foi firmado contrato de locação da M. M. Bringel e Filhos para a Meireles Gomes no valor de R$ 20.000,00:
	c) em maio de 2009, foi firmado contrato de arrendamento da empresa Meireles Gomes para a Prefeitura de Santa Inês/MA no valor de R$ 58.890,00.
69.		Desse modo, concluiu-se pelo indício de sobrepreço no valor de R$ 38.890 mensais no arrendamento contratado mediante Contrato 295.01.06.09, posto que não foi identificada razão plausível para tamanha diferença entre os preços da locação comercial e comodato da M. M. Bringel e Filhos LIda. para a Meireles Gomes Ltda. (R$ 20.000,00) e do arrendamento desta última para a Prefeitura de Santa Inês/MA (R$ 58.890,00) .
70.	No tocante aos arrendamentos dos hospitais Menino Jesus de Praga e Policlínica Dr. Henry, a Equipe de Inspeção calculou como indicativo dos valores de mercados os montantes de R$ 4.776,63 e R$ 3.720,00, respectivamente, quando os valores mensais contratados teriam sido R$ 17.000,00 e R$ 15.000,00, respectivamente (item 4.7 do relatório de inspeção - peça 16, p. 10-12) .
71.	A informação apresentada pela CEF indica que em setembro de 2014 os valores avaliados para aluguéis dos imóveis seriam:
- BR 316, 227. Bairro Laranjeiras. Santa Inês/MA, pertencente ao espólio de Pedro Pereira Bringel e Maria Martins Bringel, registrado sob o número 3001028001-0 no cadastro do IPTU  (este seria o imóvel onde funciona o Hospital Tomaz Martins, que posteriormente passou a ser denominado Hospital Municipal de Santa Inês) - R$ 13.160,00;
- Av. Governador Sarney, 1.340. Centro. Santa Inês/MA, pertencente a H. I. Pers e Cia Ltda. (CNPJ: 11.791.597/0001-56) , onde atualmente funciona a unidade de fisioterapia da rede hospitalar do município, registrado no IPTU sob o número 1264009001-0, - R$ 15.000,00;
- Av. Castelo Branco, 2.143 (BR 316) . Santo Antônio. Santa Inês/MA, pertencente a Antônio Gomes de Azevedo (CNPJ: 11.774.775/0001.30) , onde atualmente funciona a unidade de pronto atendimento (pronto-socorro) do município, registrado sob o número 2046002001-0 no IPTU - R$ 9.900,00.
72.	A resposta da CEF, no entanto, mesmo atendendo à solicitação do Tribunal (a qual considerou que, em caso de não ser justificadamente possível fazer as avaliações retroativamente, a entidade deveria apresentar os seus valores atuais) , em nosso entendimento não traz os elementos suficientes para elaboração dos cálculos necessários à identificação do possível sobrepreço aplicado no arrendamento dos hospitais Tomaz Martins, Menino Jesus de Praga e Policlínica Dr. Henry.
73.	Há de se considerar a defasagem temporal entre a identificação da ocorrência e a informação prestada pela CEF: Hospital Tomaz Martins 1/1/2002 a 31/12/2008 e 1/1/2009 a 09/2014 (mais de 10 anos) , Policlínica Dr. Henry 29/5/2009 a 09/2014 (mais de 5 anos) e Hospital Menino Jesus de Praga 10/3/2010 a 09/2014 (mais de 3 anos) . 
74.	A CEF não pôde apresentar as avaliações retroativas às datas das contratações uma vez que, conforme informado, o mercado imobiliário do município de Santa Inês/MA não dispunha de banco de dados de mercado referente aos períodos solicitados. 
75.	A avaliação pontual em determinado período não permite identificar informações como a situação de oferta e procura no mercado de imóveis no decorrer do espaço de tempo desde o início das contratações dos arrendamentos, ou a condição dos imóveis apresentadas no decorrer do mesmo período (estariam em bom estado de conservação? estariam degradados?, teriam sofrido reforma? se sim, quando?) .
76.	Assim, entende-se que a informação apresentada pela CEF, mesmo tendo atendido à solicitação constante no item 9.7 do Acórdão 1714/2013-TCU-Plenário, relator Min. Jose Mucio Monteiro, não é suficiente para o cálculo de possível débito decorrente de sobrepreço nos arrendamentos dos hospitais. 
77.	Reforçando esse entendimento, a resposta encaminhada pela CEF indica que o valor de avaliação da CEF para locação dos imóveis onde funcionavam a Policlínica Dr. Henry (Av. Gov Sarney 1340 - Centro) e o Hospital Menino Jesus de Prago (Av. Castelo Branco 2143 - Bairro Santo Antônio) seriam, respectivamente, R$ 15.000,00 e R$ 9.900,00 (vide parágrafo 74 desta instrução) , enquanto que pelos cálculos efetuados pela Equipe de Inspeção seriam, respectivamente, R$ 3.720,00 e R$ 4.776,65, conforme descrito no parágrafo 117 do relatório de inspeção (peça 16, item 4.7.1) . O valor atribuído pela CEF à locação da Policlínica Dr. Henry, R$ 15.000,00, seria o mesmo do valor contratado para o arrendamento dessa unidade de saúde mediante o Contrato 344.01.007.2009 (peça 16, parágrafo 114) . Inferior ao cálculo da Equipe de Inspeção, restou o valor do laudo da CEF para o aluguel o imóvel onde funciona o Hospital Toma Martins - posteriormente denominado Hospital Municipal de Santa Inês (parágrafo 74 desta instrução e peça 16, item 4.6 do relatório de inspeção) . Ressalte-se que os laudos apresentados pela CEF referem-se apenas ao imóvel, quando o arrendamento incluía as instalações e equipamentos necessários ao funcionamento como unidade prestadora de serviços de saúde.
 78.	Dessa forma, entendemos que resta prejudicada a identificação do valor correto de arrendamento das unidades de saúde indicadas. Considerando ainda as informações prestadas pela Prefeitura Municipal de Santa Inês/MA (parágrafos 63-67 desta instrução) , bem como o resultado das pesquisas efetuadas pela Secex/MA em cumprimento à determinação indicada no item 9.8 do Acórdão 1714/2014-TCU-Plenário da relatoria do Ministro Jose Mucio Monteiro (parágrafos 81-83 seguintes, da presente instrução) , entendemos restar prejudicada conclusão sobre a ocorrência, ou não, da possível irregularidade identificada pela equipe da inspeção, relacionada aos valores de arrendamento dessas unidades de saúde.
Item 9.8: determinação efetuada à Secex/MA:
9.8. determinar à Secex/MA que verifique quais são as taxas de remuneração usualmente praticadas no mercado para a locação de bens móveis, aplicando-as na estimação do custo mensal dos equipamentos médico-hospitalares arrendados juntamente com o Hospital Tomaz Martins;
79.	Com vistas ao cumprimento da determinação constante do item 9.8 do acórdão, a Secex/MA realizou as diligências a seguir descritas, todas com o mesmo teor a saber: informasse quais eram as taxas de remuneração praticadas no mercado para a locação de bens móveis, mais precisamente equipamentos médico-hospitalares, desde 2012 até a data do ofício.
 Universidade Federal do Maranhão: enviado o Ofício 0846/2015-TCU/SECEX-MA, de 17/3/2015 (peça 180) . A resposta foi encaminhada no Ofício 20/2015-AUDIN/UFMA, de 7/4/2015 (peça 189) , a qual informa que a Universidade não possuía contratos de locação de bens móveis (equipamentos médico-hospitalares desde 2012 até o momento) e, portanto, não teria condições técnicas de demonstrar quais seriam as taxas de remuneração usualmente praticadas no mercado para a locação desses bens móveis.
 Secretaria Municipal de Saúde de São Luís/MA: encaminhado o Ofício 0587/2015-TCU/SECEX-MA, de 4/3/2015 (peça 181) , reiterado pelo Ofício 0204/2016-TCU/SECEX-MA (peça 203) . Em resposta foi encaminhado o Ofício 0647/2016-GAB/SEMUS, de 11/3/20156 (peça 208) , devolvendo o Ofício 0204/TCU/SECEX-MA, informando que o assunto não era pertinente ao Órgão.
 Serviço de Auditoria do Denasus no Maranhão (Seaud/Denasus/MA) : encaminhados os ofícios 0849/2015-TCU/SECEX-MA, de 17/3/2015 e 0203/2016-TCU/SECEX-MA, de 11/2/2016 (peças 193 e 202) . Em 27/4/2016 o Seaud/Denasus/MA encaminhou o Ofício 520/2016/SEAUD-MA/DENASUS (peça 210) , informando que usualmente, o mercado estabelece como relação de comparação entre os termos o Sistema Especial de Liquidação e Custódia (Selic) , que orienta todo o Sistema Financeiro Nacional, que serve de parâmetro para demais índices utilizados em relações contratuais, no entanto, não o se pode afirmar qual a taxa exata utilizada no objeto, considerando que, nestes casos, o contrato deve, necessariamente, informar qual o tipo de índice utilizado no acordo. Desse modo, indicou que não cabe a manifestação daquele Serviço de Auditoria, sugerimos que a consulta seja efetuada diretamente ao Subsecretário de Assuntos Administrativos (SAA/MS) . 
 		d) Secretaria de Saúde do Estado do Maranhão (SES/MA) : em 17/3/2015 foi encaminhado o ofício 0850/2015-TCU/SECEX-MA, reiterado pelo ofício 2489/2015-TCU/SECEX-MA (peças 194 e 196) . Mediante o ofício 463/2015/AJA/SES, de 5/8/2015 (peça 199) , a SES/MA informou não possuir contratos de locação de equipamentos médico-hospitalares no ano de 2015 e que em relação aos anos de 2012 a 2014, o departamento não possuía tais informações.
e) A Controladoria Geral da União no Maranhão (CGU/MA) , diligenciada mediante o Ofício 0205/2016-TCU/SECEX-MA, de 11/2/2016 (peça 204) , informou, pelo Ofício 1947/2016/Regional/MA-CGU, de 16/3/2016 (peça 209) , que não dispunha das informações solicitadas, uma vez que não havia realizado ações de auditoria ou fiscalização que contemplassem exames de taxas de remuneração praticadas no mercado para locação de equipamentos médico-hospitalares.
f) A Subsecretaria de Assuntos Administrativos do Ministério da Saúde (SAA/SE/MS) diligenciada por meio do Ofício 1073/2017-TCU/SECEX-MA, de 30/3/2017 (peça 234) , encaminhou o Ofício 152/2017/AS/SE/MA, de 2/6/2017 (peça 246) informando que a subsecretaria é responsável pela organização e elaboração de planos e políticas públicas voltadas para a promoção, prevenção e assistência à saúde, competindo aos estados e municípios, conforme a Portaria 204/2007, realizar os programas e os serviços de saúde e o respectivo monitoramento e controle, ficando o Ministério impossibilitado de fornecer as informações requeridas, devendo ser verificadas tais informações com a Secretaria de Saúde do Maranhão
80.	Assim, a despeito de terem sido realizadas várias diligências na tentativa de se obter as taxas de remuneração para a locação de equipamentos médico-hospitalares nos municípios do estado do Maranhão, não se obteve resposta a contento, ficando prejudicado o cumprimento da determinação feita à Secex/MA, constante do item 9.8 do Acórdão 1714/2014-TCU-Plenário, relator Ministro José Mucio Monteiro.
81.	A falta de informações sobre as taxas de remuneração praticadas para locação de equipamentos médico-hospitalares aliando à informação da Caixa Econômica Federal sobre a impossibilidade de efetuar avaliações retroativas ao período desejado pelo TCU, bem como a resposta à diligência efetuada à Prefeitura Municipal de Santa Inês, inviabiliza a apuração de sobrepreço nos arrendamentos dos hospitais Tomaz Martins e Menino Jesus de Praga e da Policlínica Sr. Henry, cujos indícios foram identificados pela Equipe de Inspeção (itens 4.6 e 4.7 do relatório da inspeção) . 
82.	A falta de dados que possibilitem calculo confiável de ocorrência de sobreperço nos arrendamentos não permite identificação de possível débito decorrentes dos contratos de arrendamento 572/2002 - Concorrência 1/2002, 295.01.06.09 - Concorrência 6/2009, ambos relativos ao Hospital Tomaz Martins, 344.01.007.2009 - Concorrência 7/2009, relativo à Policlínica Dr. Henry, e 115.01.01.2010 - Concorrência 1/2010, relativo ao Hospital menino Jesus de Praga. 
Item 9.9. - recomendação efetuada à Prefeitura Municipal de Santa Inês/MA
9.9 recomendar à Prefeitura Municipal de Santa Inês/MA que, desde já, negocie com os locadores a redução dos aluguéis aos valores indicados pelas avaliações preliminares constantes do relatório de inspeção;
83.	Não se identifica nos autos informações da Administração Municipal sobre o seguimento ou não da recomendação. No entanto, face às determinações contidas nos itens 9.6, 9.7 e 9.8 da referida decisão, conclui-se que a recomendação visou resguardar a Administração Municipal de realizar pagamentos, à conta de contratos de arrendamento de unidades de saúde, de valores que, conforme o relatório da inspeção, apresentavam indícios de sobrepreço (arrendamento do Hospital Tomaz Martins, Hospital Menino Jesus de Praga e Policlínica Dr. Henry) . 
84.	As apurações realizadas objetivando identificação dos valores corretos para os arrendamentos, contudo não lograram sucesso conforme relatado nos parágrafos 63 a 83 da presente instrução, de forma que resta prejudicada a avaliação da legalidade e correção dos valores de arrendamento praticados pelos gestores municipais de Santa Inês/MA no período abrangido pela representação ora examinada.
85.	Conforme relatado no parágrafo 47 desta instrução, em 11/12/2017 o ex-prefeito Raimundo Roberth Bringel Martins apresentou nova documentação na qual informa que desde fevereiro de 2013, o prefeito Ribamar Alves (gestão 2013-2016) teria deixado de efetuar os pagamentos correspondentes ao contrato de arrendamento, fato que motivou a proposta de ação de Despejo por falta de pagamento (peça 247, p. 3-10) . A informação é confirmada na documentação encaminhada pelo Ministério Público do Maranhão, inserida como peças 266-269, comentada nos parágrafos 94-97 a seguir, desta instrução.
86.	Conclui-se então que o Sr. Ribamar Alves, prefeito sucessor do representado, e que era o gestor municipal à época em que foi prolatado o Acórdão 1714/2013-TCU-Plenário, relator Min Jose Mucio Monteiro, decidiu suspender os pagamentos à Meireles Gomes Ltda., concernentes ao Contrato 295.01.06.09, que teve como objeto o arrendamento do Hospital Tomaz Martins. Consulta à documentação encaminhada pelo Ministério Público do Maranhão indica que um dos questionamentos suscitados pela defesa do Município na Ação de Despejo seria a validade do Contrato 295.01.06.09, considerando que a parte figurante no contrato como arrendatária não seria a proprietária do objeto do arrendamento. 
87.	Quanto à possível negociação para redução dos valores referentes aos arrendamentos da Policlínica Dr. Henry e Hospital Menino Jesus de Praga, nada se identifica no processo ora em instrução.
Dos itens da representação concernentes ao Conselho Municipal de Saúde, à situação dos postos de saúde e ao funcionamento do Programa Saúde da Família (PSF) 
88.	Em relação aos itens da representação concernentes à situação dos postos de saúde e ao funcionamento do PSF no município (itens "c", "d", "e", "f", do parágrafo 3, da presente instrução) , de acordo com os resultados da inspeção realizada em 2011 (peça 15, p. 19-20, parágrafos 16 a 25) , foram desenvolvidos procedimentos de verificação no curso da inspeção sendo constatado, nos postos de saúde inspecionados, o funcionamento regular do PSF, adequabilidade da estrutura física e bom estado de conservação de equipamentos e materiais hospitalares, pacientes em atendimento, bem como a existência de medicamentos em quantidade e espécie compatíveis aos atendimentos prestados. 
89.	Concluiu-se assim não serem procedentes as notícias de abandono e precariedade dos postos de saúde do município bem como, de funcionamento deficiente do PSF, razão pela qual a proposta será pela improcedência em relação a esses itens da representação. 
90.	Ressalte-se, no entanto, que a representação foi apresentada em 2009 e a inspeção realizada em 2011, de forma que, tendo se passado cerca de dois anos entre as duas realidades, não se pode afirmar com certeza se a situação denunciada era a existente na época da apresentação da representação ora examinada.
91.	Quanto ao item da representação relacionado ao Conselho Municipal de Saúde, a instrução que apresenta os resultados da inspeção (peça15) indica que o assunto estaria resolvido, conforme documentação juntada aos autos, às fls. 10-33 do Anexo 4 (peça 26, p. 10-33) . Assim, também em relação a este item da representação, a proposta será pela improcedência.
INFORMAÇÕES ADICIONAIS
92.	No bojo das razões de justificativas, o Sr. Raimundo Roberth Bringel Martins informa sobre a suspensão, em fevereiro de 2013, dos pagamentos à conta do Contrato de arrendamento, fato que teria dado causa à propositura da Ação de Despejo no Fórum de Santa Inês. Anexa cópia do protocolo de entrada da Ação de Despejo por falta de pagamento cumulada com pedido de cobrança do débito locativo - processo 3840-35.2016.8.10.0056 -, da petição inicial da ação proposta contra o Município de Santa Inês e a réplica apresentada pelo autor em resposta a defesa do réu (peça 247, p. 3-10) .
93.	Confirmando a informação do parágrafo anterior, o Ministério Público do Estado do Maranhão encaminhou o ofício OFC-1ªPJSI-4932019, de 31/7/2019 (peça 266, p. 1-2) , acompanhado da documentação inserida como peças 266 a 269 concernente à:
a) Ação de Ação de Despejo do imóvel que sedia o Hospital Municipal de Santa Inês (Processo 3840-35.2016.8.10.0056) , por falta de pagamento, com pedido de cobrança do débito locativo, proposta contra o Município de Santa Inês/MA;
b) Ação Civil Pública por ato de Improbidade Administrativa proposta pelo MPE/MA em face de Maria Vianey Pinheiro Bringel, Raimundo Roberth Bringel Martins, Mara Rubia Araújo Silva Bringel e Pedro Pereira Bringel Filho - Protocolo 0800644-19.2019.8.10.0056, tendo como motivo indicado a ilegalidade e imoralidade do arrendamento do Hospital Tomaz Martins, de propriedade dos ex-prefeitos Raimundo Roberth Bringel Martins (2005-2008 e 2009-2012) e Maria Vianey Pinheiro Bringel (2017-2020) ;
c) Ação Civil Pública por Improbidade Administrativa 2668-24.2017.8.10.0056, referente à prestação de contas anual do Fundo Municipal de Saúde de Santa Inês, exercício 2009, da responsabilidade de Raimundo Roberth Bringel Martins;
d) Representação formulada perante à Ouvidoria Geral do Ministério Público do Estado do Maranhão (protocolo 5869062019) indicando que a filha de Raimundo Roberth Bringel Martins e Maria Vianey Pinheiro Bringel (Prefeita Municipal de Santa Inês à época) é casada com o filho de Alberto Carvalho Gomes e Maria do Perpétuo Socorro Meireles, sócios da Meireles Gomes LTDA. 
94.	Da documentação encaminhada pelo Ministério Público combinada com as informações obtidas pelam Equipe de Inspeção se obtém a informação de que o Hospital Tomaz Martins esteve sendo utilizado pela Prefeitura Municipal de Santa Inês/MA como hospital público desde 2002 até, pelo menos, 2016 quando foi promovida a Ação de Despejo com cobrança de débito locativo. A contestação do Município (réu) tem como base a falta de comprovação da existência da dívida (a dívida indicada seria de fevereiro 2013 a novembro de 2016) . 
95.	Ouvido, o Ministério Público se manifestou pelo arquivamento da ação sem julgamento do mérito por falta de pressupostos válidos para o desenvolvimento da ação, já que o imóvel objeto do arrendamento não era de propriedade da Meireles Gomes Ltda., autora da ação. Além desse fato, considerou que o arrendamento seria ilegal pois o hospital pertence a empresa da qual o ex-prefeito Raimundo Roberth Bringel Martins e a sua esposa seriam sócios e que, a existência de um contrato de comodato entre a empresa proprietária do hospital e a Meireles Gomes Ltda., não desconfigurava ilegalidade da contratação com sociedade vinculada ao prefeito.
96.	Consulta ao site do Tribunal de Justiça do Estado do Maranhão (tjma.jus.br) identificou que a ação de despejo (3840-40.35.2016.10.0056) foi extinta sem julgamento de mérito, pela ausência de pressuposto processual de desenvolvimento válido e regular do processo. Conforme a sentença datada de 16/10/2020, o Juiz, acolhendo o pronunciamento do Ministério Público do Estado do Maranhão, extinguiu o processo uma vez que a parte autora não deu comprimento ao chamado judicial para apresentar documentação faltante nos autos, essencial para análise do mérito.   
CONCLUSÃO
97.	O processo ora examinado teve início com a representação apresentada pelo Deputado Federal Ribamar Alves, dando conhecimento de possíveis irregularidades que estariam ocorrendo na área da saúde no município de Santa Inês/MA, na gestão do prefeito Raimundo Roberth Bringel Martins (peça 1) .
98.	Após pesquisas em diferentes repositórios e bancos de dados oficiais, foi realizada inspeção autorizada pelo relator Ministro Jose Mucio Monteiro (parágrafos 4 e 5 desta instrução) .
99. 	O resultado da inspeção apontou indícios de irregularidades em contratações por inexigibilidade (contratos 5/2005, 4/2006, 5/2006, 4/2007, 5/2007, 4/2008 e 6/2008) , nos processos licitatórios Concorrência 1/2002 e Concorrência 6/2009, na execução do Contrato 572/2002 (resultante da Concorrência 1/2002) , bem como indícios de sobrepreço nos arrendamentos dos hospitais Tomaz Martins, Menino Jesus de Praga e Policlínica Dr. Henry (peças 15 e 16, itens 4.3 a 4.7) . 
100.	Quanto aos itens da representação concernentes ao Conselho Municipal de Saúde, à situação dos postos de saúde e ao funcionamento do Programa Saúde da Família (PSF) , no decorrer da inspeção, foi constatada a improcedência dos fatos denunciados (parágrafos 90-93 desta instrução) .
101.	Face aos indícios de sobrepreço nos valores pagos no âmbito do Contrato 295.01.06.09 que teve como objeto o arrendamento do Hospital Tomaz Martins, foi realizada oitiva da Prefeitura Municipal de Santa Inês/MA e da empresa Meireles Gomes Ltda., conforme determinação do relator (peça 16, p. 22) . Do exame das respostas às oitivas resultou o Acórdão 1714/2014-TCU-Plenário, da relatoria do Ministro Jose Mucio Monteiro (peça 97) , pelo qual o TCU determinou a realização das audiências descritas no parágrafo 8 da presente instrução. Foi determinado também diligência à Prefeitura Municipal de Santa Inês/MA e requisição à Superintendência da Caixa Econômica Federal no estado do Maranhão de serviços técnicos especializados de avaliação de imóveis.
102.	A análise das razões de justificativas apresentadas confirmam as irregularidades apontadas nos processos de contratações por inexigibilidade e nos procedimentos licitatórios Concorrências 1/2002 e 6/2009, bem como, paetê das indicadas na execução do Contrato 572/2002. Os resultados da análise das audiências estão descritos nos parágrafos 26 a 57 desta instrução, das quais se apresentam as conclusões a seguir:
Raimundo Roberth Bringel Martins 
103.	O responsável foi ouvido em audiência em razão das ocorrências indicadas nos itens 9.2, 9.4 e 9.5 do Acórdão 1714/2014-TCU-Plenário - relator Min. José Mucio Monteiro (parágrafo 8 desta instrução) . Apresentou razões de justificativas inseridas como peças 175, 247 e 265 que foram analisadas nos parágrafos 26, 31-33, 40-50 e 54 a 57 desta instrução. 
104.	Os argumentos apresentados não lograram elidir os fatos motivadores da audiência, a exceção da defesa concernente ao subitem 9.4.2 (ausência de termo aditivo que reajustou o Contrato 572/2002 a partir de maio/2005, de R$ 43.931,24 para R$ 46.891,40) . Conforme relatado nos parágrafos 45 e 46 desta instrução, o Contrato 572/2005 continha previsão de reajuste anual prescindindo de formalização por aditivos.
105.	Assim, as razões de justificativas apresentadas pelo Sr. Raimundo Roberth Bringel Martins podem ser parcialmente aceitas. Contudo, considerando a rejeição da maioria dos argumentos apresentados e considerando que os fatos a ele atribuídos que não lograram aceitação da defesa se constituem grave infração à norma legal, qual seja, a Lei 8666/93, a proposta será pela aplicação da multa prevista no art. 268, inciso II, do Regimento Interno deste Tribunal (RI/TCU) .
Patrícia Silva Cruz Pavão e Maria Odacy Coelho
106.	As responsáveis foram ouvidas em audiência em razão das ocorrências indicadas nos itens 9.2 e 9.5 do Acórdão 1714/2014-TCU-Plenário - relator Min. José Mucio Monteiro (parágrafo 8 desta instrução) . Apresentaram razões de justificativas inseridas como peças 165 e 166 que, no entanto, só abordam as ocorrências indicadas no item 9.5 da citada decisão. 
107.	A análise das razões de justificativas encontra-se nos parágrafos 28, 31-33, 51-52 e 55 a 57 da presente instrução, sendo consideradas insuficientes para elidir os fatos motivadores das audiências, razão pela qual será proposto a rejeição e, considerando que os fatos a elas atribuídos se constituem grave infração à norma legal, qual seja, a Lei 8666/93, a proposta incluirá a aplicação da multa prevista no art. 268, inciso II, do RI/TCU.
Ana Zilda da Costa Santos
108.	A responsável foi ouvida em audiência em razão das ocorrências indicadas nos itens 9.2 e 9.3 do Acórdão 1714/2014-TCU-Plenário - relator Min. José Mucio Monteiro. 
109.	As razões de justificativas apresentadas encontram-se inseridas como peças 145 e 146 que, no entanto, só abordam as ocorrências indicadas no item 9.3 da citada decisão (parágrafo 30 desta instrução) . As razões de justificativas apresentadas, analisadas nos parágrafos 28, 31-32 e 54-57 desta instrução, não foram consideradas suficientes para justificar as ocorrências motivadoras da audiência, levando à proposta de rejeição.
110.	No entanto, observa-se que os fatos arrolados no item 9.3 do citado acórdão ocorreram em 2002 (a licitação foi homologada e adjudicado o objeto em 28/10/2002 e o contrato dela decorrente data de 11/11/2002 - peças 145, p. 42 e 146, p. 1-3) , sendo os demandados instados a apresentarem defesa passados 12 anos. Já na época da determinação da audiência (Acórdão 1714/2013-TCU-Plenário, de 3/7/2013 - Relator Min. José Mucio Monteiro) , haviam se passado mais de 10 anos da data da ocorrência dos fatos questionados. Desse modo, verifica-se já ter operado a prescrição da pretensão punitiva deste Tribunal quanto às ocorrências indicadas no item 9.3 do Acórdão 1714/2013-TCU-Plenário - Relator Min. José Mucio Monteiro
111.	Assim, diante da ausência de justificativas da responsável em relação às ocorrências do item 9.2 da mesma decisão, qual seja, ausência de pesquisa de preço em contratações por inexigibilidade, e tendo em vista que não há nos autos elementos para elidir a responsabilidade da gestora quanto ao item, será proposto aplicação da multa prevista no art. 268, inciso II, do RI/TCU.
Fabio Henrique Lobato Carvalho
112.	O responsável foi instado a apresentar razões de justificativas para as ocorrências indicadas no item 9.2 do Acórdão 1714/2013-TCU-Plenário - Relator Min. José Mucio Monteiro. Apresentou sua defesa (peça 191) , que, no entanto, não foram consideradas suficientes para afastar as irregularidades a ele atribuídas, sendo concluído pela sua rejeição e aplicação da multa prevista no art. 268, inciso II, do RI/TCU (parágrafos 27, 31 a 33 desta instrução) .
Valdevino Cabral Filho, Leir de Jesus Teixeira Barros, Teresa de Jesus Pinheiro e Vilma Santos Silva
113.	A audiência desses responsáveis foi determinada no item 9.3 do Acórdão 1714/2013-TCU-Plenário - Relator Min. José Mucio Monteiro. 
114.	Conforme descrito dos parágrafos 34 a 39 desta instrução, muito embora as defesas apresentadas não tenham sido suficientes para afastar as irregularidades a eles atribuídas, resultando na rejeição das razões de justificativas, na época da determinação da audiência já se haviam passado mais de 10 anos da data da ocorrência dos fatos questionados, de modo que verifica-se já ter operado a prescrição da pretensão punitiva deste Tribunal quanto às ocorrências indicadas no item. 
115.	Desse modo, não será proposta aplicação de multa aos Srs. Valdevino Cabral Filho, Leir de Jesus Teixeira Barros e Vilma Santos Silva. Pela mesma razão não será proposta sanção à responsável Teresa de Jesus Pinheiro que, não tendo se manifestado nos autos, deve ser declarada revel (parágrafos 18 e 36 desta instrução) .
Teresa Cristina dos Santos Soares e Vicente Andrade Neto
116.	Os responsáveis foram ouvidos em audiência em razão das ocorrências indicadas nos itens 9.2 e 9.5 do Acórdão 1714/2014-TCU-Plenário - relator Min. José Mucio Monteiro (parágrafo 8 desta instrução) . Conforme relatado nos parágrafos 16, 17 e 48 desta instrução, não se manifestaram nos autos de forma que se operou a revelia em relação aos fatos a eles atribuídos.
117.	Uma vez que as razões de justificativas apresentadas pelos responsáveis arrolados solidariamente pelas mesmas ocorrências não foram suficientes para elidir as irregularidades e considerando que os fatos a elas atribuídos se constituem grave infração à norma legal, qual seja, a Lei 8666/93, a proposta será pela aplicação da multa prevista no art. 268, inciso II, do RI/TCU.
Itens 9.6, 9.7, 9.8 e 9.9 do Acórdão 1714/2014-TCU-Plenário - relator Min. José Mucio Monteiro
118.	Os itens 9.6, 9.7, 9.8 e 9.9 do Acórdão foram proferidos diante da apuração pela equipe de inspeção de indícios de sobrepreço nos arrendamentos dos hospitais Tomaz Martins, Menino Jesus de Praga e Policlínica Dr. Henry (peça 94, itens 4.6 e 4.7) . 
119.	As apurações realizadas objetivando identificação dos valores corretos para os arrendamentos, contudo, não lograram sucesso, conforme relatado nos parágrafos 63 a 76 da presente instrução, de forma que resta prejudicada a avaliação da legalidade e correção dos valores de arrendamento praticados pelos gestores municipais de Santa Inês/MA no período abrangido pela representação ora examinada. 
120.	Pela mesma razão, restou prejudicada a recomendação efetuada à Prefeitura Municipal de Santa Inês/MA, indicada no item 9.9 do Acórdão 1714/2014-TCU-Plenário - relator Min. José Mucio Monteiro, concernente a negociação com os locadores para redução dos aluguéis aos valores indicados pelas avaliações constantes do relatório de inspeção (parágrafos 67-77) . 
121.	O tempo decorrido desde a última notícia nos autos sobre os arrendamentos das unidades hospitalares, aliado à informação sobre a suspensão de pagamento dos alugueis em fevereiro de 2013 - que culminou na propositura da Ação de Despejo por falta de pagamento com pedido de cobrança de débito locativo contra o município de Santa Inês/MA (parágrafo 47 desta instrução) -, além do documento acostado como peça 175, p. 15, indicando a existência do Hospital Macrorregional de Santa Inês, são indicativos de que o contrato de arrendamento questionado não mais existe.
122.	O resultado das apurações realizadas no âmbito do presente processo leva à conclusão pela procedência parcial da representação ora examinada, uma vez que foram acatadas apenas as razões de justificativas apresentadas em relação ao subitem 9.4.2 do Acórdão 1714/2013-TCU-Plenário - relator Min. José Mucio Monteiro. 
123.	No entanto, considerando que os demais fatos a eles atribuídos se constituem grave infração à norma legal, qual seja, a Lei 8.666/93, será proposto a aplicação de multa aos responsáveis Raimundo Roberth Bringel Martins, Patrícia Silva Cruz Pavão, Maria Odacy Coelho, Ana Zilda da Costa Santos, Fabio Henrique Lobato Carvalho, Teresa Cristina dos Santos Soares e Vicente Andrade Neto. 
124.	A proposta de multa não incluirá os Srs. Valdevino Cabral Filho, Leir de Jesus Teixeira Barros, Vilma Santos Silva e Teresa de Jesus Pinheiro visto já ter-se operado a prescrição da pretensão punitiva deste Tribunal quanto às ocorrências a eles atribuídas (Item 9.3 do Acórdão 1714/2013-TCU-Plenário, relator Min. José Mucio Monteiro. 
PROPOSTA DE ENCAMINHAMENTO
125.	Ante todo o exposto, submetem-se os autos à consideração superior, propondo:
	a) conhecer da presente representação, satisfeitos os requisitos de admissibilidade previstos nos arts. 235 e 237, inciso IV, do Regimento Interno deste Tribunal, c/c o art. 103, § 1º, da Resolução - TCU 259/2014, para, no mérito, considerá-la parcialmente procedente;
	b) acolher as razões de justificativas apresentadas pelo Sr. Raimundo Roberth Bringel Martins (CPF XXX.845.103-XX - gestor municipal 2005-2008 e 2009-2012) , em relação às ocorrências a ele atribuída no item 9.4.2 do Acórdão 1714/2013-TCU-Plenário, relator Min. José Mucio Monteiro (parágrafos 103-104 desta instrução) e rejeitar as razões de justificativas apesentadas para as demais ocorrências;
	c) rejeitar as razões de justificativa apresentadas pelos responsáveis Patrícia Silva Cruz Pavão (CPF XXX.920.493-XX - ex-membro de CPL) , Maria Odacy Coelho (CPF XXX.262.563-XX - ex-menbro de CPL) , Ana Zilda da Costa Santos (CPF XXX.541.513-XX - ex-membro de CPL) , Fabio Henrique Lobato Carvalho (CPF XXX.055.563-XX - ex-membro de CPL) , Valdevino Cabral Filho (CPF XXX.213.343-XX - gestor municipal 2001-2004) , Leir de Jesus Teixeira Barros (CPF XXX.430.073-XX - ex-membro de CPL) e Vilma Santos Silva (CPF XXX.508.153-XX ex-membro de CPL) ;
	d) considerar revéis os responsáveis Teresa Cristina dos Santos Soares (CPF XXX.765.693-XX - ex-membro de CPL) , Vicente Andrade Neto (CPF XXX.095.173-XX - ex-membro de CPL) e Teresa de Jesus Pinheiro (CPF XXX.896.103-XX - ex-membro da CPL) , nos termos do art. 12, § 3º, da Lei 8.443/1992;
	e) aplicar, individualmente, aos responsáveis Raimundo Roberth Bringel Martins, Patrícia Silva Cruz Pavão, Maria Odacy Coelho, Ana Zilda da Costa Santos, Fabio Henrique Lobato Carvalho, Teresa Cristina dos Santos Soares e Vicente Andrade Neto, a multa prevista no art. 268, inciso II, do Regimento Interno deste Tribunal, fixando-lhes o prazo de 15 (quinze) dias, a contar da notificação, para que comprove, perante o Tribunal (art. 214, inciso III, alínea "a", do Regimento Interno/TCU) , o recolhimento da dívida ao Tesouro Nacional, atualizada monetariamente desde a data do Acórdão até a do efetivo recolhimento, se for paga após o vencimento, na forma da legislação em vigor;
	f) autorizar, desde logo, nos termos do art. 28, inciso II, da Lei 8.443/1992, a cobrança judicial da dívida, caso não atendida a notificação;
	g) encaminhar cópia do acórdão que vier a ser proferido ao Representante e à Prefeitura Municipal de Santa Inês/MA, destacando que o relatório e o voto que fundamentarem a deliberação encaminhada podem ser acessadas por meio do endereço eletrônico ww.tcu.gov.br/acordaos e que, caso tenham interesse, o Tribunal poderá encaminhar-lhes cópia desses documentos sem quaisquer custos."
2.	É o Relatório.

Jose Milton Carvalho Ferreira (2307/OAB-MA), representando Raimundo Roberth Bringel Martins; Sonia Maria Lopes Coelho (3811/OAB-MA), representando Valdevino Cabral Filho; Jose Milton Carvalho Ferreira (2307/OAB-MA), representando Meireles Gomes Ltda; Sonia Maria Lopes Coelho (3811/OAB-MA) e Francisco de Assis Souza Coelho Filho (3810/OAB-MA), representando Patrícia da Silva Cruz Pavão; Márcio Augusto Vasconcelos Coutinho (8031/OAB-MA), representando Teresa Cristina dos Santos Soares; Sonia Maria Lopes Coelho (3811/OAB-MA), representando Ana Zilda da Costa Santos; Sonia Maria Lopes Coelho (3811/OAB-MA) e Francisco de Assis Souza Coelho Filho (3810/OAB-MA), representando Maria Odacy Coelho; Jose Milton Carvalho Ferreira (2307/OAB-MA), representando Prefeitura Municipal de Santa Inês - MA; Sonia Maria Lopes Coelho (3811/OAB-MA), representando Leir de Jesus Teixeira Barros; Sonia Maria Lopes Coelho (3811/OAB-MA), representando Vilma Santos Silva.

Não atuou.

REPRESENTAÇÃO. RECURSOS DO FUNDO NACIONAL DA SAÚDE REPASSADOS AO MUNICÍPIO DE SANTA INÊS/MA. RAZÕES DE JUSTIFICATIVA. REJEIÇÃO. CIRCUNSTÂNCIAS ATENUANTES. APLICABILIDADE DE DISPOSITIVOS DO DECRETO-LEI 4.657/1942. AFASTAMENTO EXCEPCIONAL DA SANÇÃO. CIÊNCIA.

REPRESENTAÇÃO (REPR)

Secretaria de Controle Externo da Saúde (SecexSaude).

Trata-se de Representação a respeito de possíveis irregularidades ocorridas na gestão de recursos federais repassados ao município de Santa Inês/MA para aplicação na área de saúde, durante a gestão do ex-prefeito Raimundo Roberth Bringel Martins (períodos 2005/2008 e 2009/2012) (peça 94, p. 1) .
2.	Em cumprimento ao Despacho datado de 12/5/2011, do então relator Ministro José Múcio Monteiro (peça 6, p. 7) , foi promovida inspeção na Prefeitura do Município de Santa Inês/MA, no período de 30/5 a 13/6/2011 (peças 15, p. 17-25, e 16, p. 1-19) , que apontou indícios de irregularidades nos seguintes procedimentos:
a) contratações por inexigibilidade (contratos 5/2005, 4/2006, 5/2006, 4/2007, 5/2007, 4/2008 e 6/2008) ; 
b) processos licitatórios Concorrência 1/2002 e Concorrência 6/2009; 
c) execução do Contrato 572/2002 (resultante da Concorrência 1/2002) ; 
d) sobrepreço nos arrendamentos dos hospitais Tomaz Martins (Contrato 572/2002 - Concorrência 1/2002 e Contrato 295.01.06.09 - Concorrência 6/2009) , Menino Jesus de Praga (Contrato 344.01.007.2009 - Concorrência 7/2009) e Policlínica Dr. Henry (Contrato 115.01.01.2010 - Concorrência 1/2010) (peças 15 e 16, itens 4.3 a 4.7) .;
3.	Em instrução juntada às peças 94-96, a Secretaria de Controle Externo do TCU no Estado do Maranhão, após realizar a oitiva da Prefeitura Municipal e da empresa Meireles Gomes Ltda., proprietária do Hospital Tomaz Martins arrendado para o município, propôs a suspensão cautelar de pagamentos mensais superiores a R$ 32.000,00 no Contrato 295.01.06.09, bem como a realização de audiências e outras medidas saneadoras.
4.	Entretanto, por meio do Acórdão 1714/2013-TCU-Plenário, relator Ministro José Múcio Monteiro, o Tribunal não adotou a medida cautelar proposta, contudo determinou a realização de audiência do Sr. Raimundo Roberth Bringel Martins, ex-prefeito, e de gestores municipais, em razão das falhas verificadas nos procedimentos licitatórios 1/2002, 6/2009 e 1/2010, bem como nos Contratos decorrentes (572/2002 e 115.01.01.2010) e nos contratos firmados por dispensa de licitação.
5.	Os ofícios de audiência foram expedidos pela unidade regional mediante as comunicações juntadas às peças 121 a 130, posteriormente complementadas pelas peças 183, 184, 192, 227 a 229. Apresentaram alegações de defesa o Sr. Raimundo Roberth Bringel Martins (peças 175, 247 e 265) , as Sras. Patrícia da Silva Cruz Pavão e Maria Odacy Coelho, conjuntamente (peças 165 e 166) , o Sr. Fábio Henrique Lisboa Carvalho (peça 191) , os Srs. Valdevino Cabral Filho, Leir de Jesus Teixeira Barros, Vilma Santos Silva e Ana Zilda da Costa Santos, conjuntamente (peças 145 e 146) . Apesar de regularmente citados, não apresentaram manifestação os responsáveis Teresa de Jesus Pinheiro, Vicente Andrade Neto e Teresa Cristina dos Santos Soares.
6.	A análise de mérito empreendida pela Secretaria de Controle Externo da Saúde, em pareceres uníssonos, concluiu o seguinte, a respeito da conduta dos gestores:
	a) Raimundo Roberth Bringel Martins: os argumentos apresentados não lograram elidir os fatos motivadores da audiência (itens 9.2 - ausência de pesquisa de preços em contratações por inexigibilidade de licitação, 9.4 - indícios de irregularidades no Contrato 572/2002, e 9.5 - indícios de irregularidades na Concorrência 6/2009, do Acórdão 1714/2014-TCU-Plenário) , com exceção da defesa concernente ao subitem 9.4.2 (ausência de termo aditivo que reajustou o Contrato 572/2002 a partir de maio/2005, de R$ 43.931,24 para R$ 46.891,40) ;
	b) Patrícia Silva Cruz Pavão e Maria Odacy Coelho: os argumentos apresentados foram considerados insuficientes para elidir os fatos motivadores das audiências (itens 9.2 - ausência de pesquisa de preços em contratações por inexigibilidade de licitação, e 9.5 - indícios de irregularidades na Concorrência 6/2009, do Acórdão 1714/2014-TCU-Plenário) ;
	c) Ana Zilda da Costa Santos: os argumentos apresentados foram considerados insuficientes para elidir os fatos motivadores das audiências (itens 9.2 - ausência de pesquisa de preços em contratações por inexigibilidade de licitação, e 9.3 - indícios de irregularidades na Concorrência 1/2002, do Acórdão 1714/2014-TCU-Plenário) , entretanto, na época da determinação da audiência já havia se passado mais de 10 anos da data da ocorrência dos fatos questionados, portanto a SecexSaúde manifesta-se no sentido de que teria operado a prescrição da pretensão punitiva deste Tribunal quanto às ocorrências indicadas no item 9.3 do Acórdão 1714/2013-TCU-Plenário;
	d) Fabio Henrique Lobato Carvalho: os argumentos apresentados foram considerados insuficientes para elidir os fatos motivadores das audiências (item 9.2 - ausência de pesquisa de preços em contratações por inexigibilidade de licitação, do Acórdão 1714/2014-TCU-Plenário) ;
	e) Valdevino Cabral Filho, Leir de Jesus Teixeira Barros, Teresa de Jesus Pinheiro e Vilma Santos Silva: os argumentos apresentados foram considerados insuficientes para elidir os fatos motivadores das audiências (item 9.3 - indícios de irregularidades na Concorrência 1/2002, do Acórdão 1714/2014-TCU-Plenário) , entretanto, na época da determinação da audiência já havia se passado mais de 10 anos da data da ocorrência dos fatos questionados, portanto a SecexSaúde manifesta-se no sentido de que teria operado a prescrição da pretensão punitiva deste Tribunal quanto às ocorrências indicadas no item 9.3 do Acórdão 1714/2013-TCU-Plenário; e
	f) Teresa Cristina dos Santos Soares e Vicente Andrade Neto: consideração da revelia dos gestores, em razão de não terem apresentados argumentos para elidir as irregularidades apontadas na audiência (itens 9.2 - ausência de pesquisa de preços em contratações por inexigibilidade de licitação, e 9.5 - indícios de irregularidades na Concorrência 6/2009, do Acórdão 1714/2014-TCU-Plenário) .
7.	Em consequência, a unidade instrutiva propõe:
	a) conhecer da presente representação, satisfeitos os requisitos de admissibilidade previstos nos arts. 235 e 237, inciso IV, do Regimento Interno deste Tribunal, c/c o art. 103, § 1º, da Resolução - TCU 259/2014, para, no mérito, considerá-la parcialmente procedente;
	b) acolher as razões de justificativas apresentadas pelo Sr. Raimundo Roberth Bringel Martins (CPF 128.845.103-20 - gestor municipal 2005-2008 e 2009-2012) , em relação às ocorrências a ele atribuída no item 9.4.2 do Acórdão 1714/2013-TCU-Plenário, relator Min. José Mucio Monteiro (parágrafos 103-104 desta instrução) e rejeitar as razões de justificativas apesentadas para as demais ocorrências;
	c) rejeitar as razões de justificativa apresentadas pelos responsáveis Patrícia Silva Cruz Pavão (CPF 814.920.493-87 - ex-membro de CPL) , Maria Odacy Coelho (CPF 129.262.563-53 - ex-menbro de CPL) , Ana Zilda da Costa Santos (CPF 716.541.513-00 - ex-membro de CPL) , Fabio Henrique Lobato Carvalho (CPF 537.055.563-04 - ex-membro de CPL) , Valdevino Cabral Filho (CPF 032.213.343-20 - gestor municipal 2001-2004) , Leir de Jesus Teixeira Barros (CPF 257.430.073-49 - ex-membro de CPL) e Vilma Santos Silva (CPF 224.508.153-68 ex-membro de CPL) ;
	d) considerar revéis os responsáveis Teresa Cristina dos Santos Soares (CPF 431.765.693-00 - ex-membro de CPL) , Vicente Andrade Neto (CPF 925.095.173-68 - ex-membro de CPL) e Teresa de Jesus Pinheiro (CPF 253.896.103-34 - ex-membro da CPL) , nos termos do art. 12, § 3º, da Lei 8.443/1992;
	e) aplicar, individualmente, aos responsáveis Raimundo Roberth Bringel Martins, Patrícia Silva Cruz Pavão, Maria Odacy Coelho, Ana Zilda da Costa Santos, Fabio Henrique Lobato Carvalho, Teresa Cristina dos Santos Soares e Vicente Andrade Neto, a multa prevista no art. 268, inciso II, do Regimento Interno deste Tribunal, fixando-lhes o prazo de 15 (quinze) dias, a contar da notificação, para que comprove, perante o Tribunal (art. 214, inciso III, alínea "a", do Regimento Interno/TCU) , o recolhimento da dívida ao Tesouro Nacional, atualizada monetariamente desde a data do Acórdão até a do efetivo recolhimento, se for paga após o vencimento, na forma da legislação em vigor;
	f) autorizar, desde logo, nos termos do art. 28, inciso II, da Lei 8.443/1992, a cobrança judicial da dívida, caso não atendida a notificação;
	g) encaminhar cópia do acórdão que vier a ser proferido ao Representante e à Prefeitura Municipal de Santa Inês/MA, destacando que o relatório e o voto que fundamentarem a deliberação encaminhada podem ser acessadas por meio do endereço eletrônico ww.tcu.gov.br/acordaos e que, caso tenham interesse, o Tribunal poderá encaminhar-lhes cópia desses documentos sem quaisquer custos.
8.	Feito o breve introito, passo a deliberar.
9.	Em relação aos indícios de irregularidades referentes às contratações por inexigibilidade de licitação, que motivou a audiência do ex-prefeito municipal e dos integrantes da Comissão de Permanente de Licitações do município de Santa Inês/MA, entre 2005 e 2008, destaco que as aquisições tratavam de produtos e equipamentos para uso em cirurgias e tratamentos médicos. Conforme alegação dos defendentes, houve apresentação de certidão emitida pela Associação Comercial do Maranhão, informando que as empresas contratadas seriam fornecedoras exclusivas dos materiais (peça 175, p. 3) . Portanto, considerando as limitações naturalmente impostas aos gestores do município de Santa Inês/MA, que possui população de menos de 100.000 habitantes, acolho as alegações de defesa apresentadas quanto a este ponto. 
10.	No tocante aos apontamentos acerca da Concorrência 1/2002, manifesto-me de acordo com a proposta da SecexSaúde, que registrou que o alongado tempo, desde a ocorrência das supostas irregularidades, até a determinação da audiência, superior a 10 anos, causou prejuízo à defesa dos responsáveis. Essa é a jurisprudência do TCU, devendo ser reconhecida a prescrição da pretensão punitiva, nos termos do Acórdão 1441/2016-TCU-Plenário, de relatoria do Ministro Walton Alencar Rodrigues.
11.	Quanto ao item 9.4 do Acórdão 1714/2013-TCU-Plenário, ratifico o entendimento da unidade técnica de que as justificativas apresentadas pelo Sr. Raimundo Roberth Bringel Martins não lograram esclarecer as irregularidades referentes aos pagamentos realizados em favor de M. M. Bringel e Filhos Ltda., sem cobertura contratual, à conta do arrendamento do Hospital Tomaz Martins, constatadas no Contrato 572/2002. 
12.	Embora tenha se verificado a irregularidade, destaco que o art. 22 da Decreto-Lei 4.657/1942, alterado recentemente pela Lei 13.655/2018, assim dispõe:
Art. 22.  Na interpretação de normas sobre gestão pública, serão considerados os obstáculos e as dificuldades reais do gestor e as exigências das políticas públicas a seu cargo, sem prejuízo dos direitos dos administrados.
 (...) 
§ 2º  Na aplicação de sanções, serão consideradas a natureza e a gravidade da infração cometida, os danos que dela provierem para a administração pública, as circunstâncias agravantes ou atenuantes e os antecedentes do agente.
13.	A leitura desse dispositivo legal poderia levar à interpretação mais direta de que caberia, tão somente, um ajuste da dosimetria da pena em razão dos fatos atenuantes. Todavia, no caso concreto, entendo adequado se afastar, excepcionalmente, a aplicação da multa do art. 58, inciso II, da Lei 8.443/1992, por entender que a conduta do ex-prefeito, ao cabo, não tem força suficiente para a sua apenação. Lanço mão, adicionalmente, do fato de que inexiste, nos autos, qualquer indício de locupletamento por parte do responsável, o que se coaduna com o arrazoado exarado no relatório do Acórdão 2995/2013-TCU-Plenário (Rel. Min. Valmir Campelo) :
54. Em que pese a irregularidades constatadas no Pregão Eletrônico 35/2013, não foi evidenciada a má-fé na conduta dos gestores. Nesse sentido, vale destacar o voto proferido pelo Ministro Marcos Vilaça, nos autos do TC Processo 001.670/2003-7, em que fez constar que este Tribunal, ao examinar casos similares, 'quando não comprovada a existência de prejuízo ao Erário e não verificado o manifesto objetivo dos responsáveis em restringir a competitividade do certame, tem optado por não aplicar multa aos gestores, limitando-se a expedir determinações corretivas à entidade' (Acórdão 2083/2005-TCU-Plenário) .
14.	Já no que tange às possíveis ilegalidades na Concorrência 6/2009, realizada para prestar serviços de atendimento médico-hospitalar ao município, na qual sagrou-se vencedor o Hospital Tomaz Martins, constato que a unidade seria a única na região que oferecia capacidade instalada (equipamentos e profissionais) para serviços de UTI, sendo que as outras existentes no Estado seriam apenas na capital São Luís, Caxias e Imperatriz. Caso não fosse esse o hospital selecionado, a mais próxima UTI ficaria a 240 km do município (peça 165, p. 4) . Nessa linha, embora possa ter havido falha formal no enquadramento da licitação como melhor técnica, acolho as alegações de defesa dos gestores.
15.	Por fim, conforme apontado pela área técnica, verificou-se posteriormente a rescisão do contrato de arrendamento questionado em fevereiro de 2013, não havendo outras pendências a serem tratadas nos autos, razão pela qual será proposto o arquivamento dos autos.
	Ante o exposto, VOTO para que seja adotada a deliberação que ora submeto a este Colegiado.
TCU, Sala das Sessões, em 21 de junho de 2022.
ANTONIO ANASTASIA 
Relator